ACORDAO-COMPLETO-2537211

ACÓRDÃO 1228/2022 ATA 20/2022 - PLENÁRIO

VISTOS, relatados e discutidos estes autos de desestatização que cuidam da 7ª rodada de concessões aeroportuárias,
ACORDAM os Ministros do Tribunal de Contas da União, reunidos em Sessão Plenária, diante das razões expostas pelo Relator, em:
9.1. considerar atendidos os requisitos previstos na Instrução Normativa-TCU 81/2018, não tendo sido identificadas irregularidades ou impropriedades que desaconselhassem a continuidade da 7ª rodada de concessões aeroportuárias;
9.2. dar ciência à Secretaria Nacional de Aviação Civil do Ministério da Infraestrutura, acerca da inadequação da metodologia empregada, quanto ao emprego de preços de obras reajustadas, em especial, em obras antigas e com logística diferenciada, em detrimento dos sistemas referenciais Sinapi e Sicro, para os serviços relevantes, que compõem 80% da curva ABC, para as estimativas de investimentos dos EVTEA;
9.3. encaminhar cópia do presente Acórdão à Agência Nacional de Aviação Civil e à Secretaria Nacional de Aviação Civil do Ministério da Infraestrutura; 
9.4. determinar à Segecex que planeje, em momento oportuno, a realização de auditoria com o objetivo de avaliar a performance dos serviços públicos, postos à disposição da sociedade através da 7ª rodada de concessões aeroportuárias, relacionados à qualidade, à segurança e à tempestividade dos investimentos; e
9.5. arquivar os autos, nos termos do art. 169, inciso V, do Regimento Interno.

Acompanhamento do  processo de desestatização referente à sétima rodada de  concessões aeroportuárias.

A 7ª rodada de concessões aeroportuárias prevê investimentos da ordem de R$ 7,23 bilhões e abrange 15 aeroportos divididos em três blocos distintos.
Ganha destaque o Bloco SP/MS/MG/PA formado por 11 aeroportos contendo o de Congonhas/SP, por registrar movimentação anual de 26,7 milhões passageiros (base 2019) e investimentos previstos de R$ 5,8 bilhões. 
Os aeroportos, à exceção de Jacarepaguá e Campo de Marte, devem atender obrigatoriamente as especificações mínimas da infraestrutura aeroportuária e as respectivas melhorias da infraestrutura aeroportuária, conforme previsto no Plano de Exploração Aeroportuária constante do Anexo 2 do contrato de concessão, entre as quais destaco a de:
Adequar a capacidade de processamento de passageiros e bagagens no aeroporto, incluindo terminal de passageiros, estacionamento de veículos, vias terrestres associadas e outras infraestruturas de apoio, de modo a prover área e equipamentos adequados para processar no aeroporto, pelo menos, a demanda de passageiros na Hora Pico, em embarque e desembarque.
Essa melhoria deverá ocorrer no prazo máximo de duração de 36 (trinta e seis) meses a partir da data de eficácia do contrato de concessão para os aeroportos das Faixas 1 e 2 e no prazo máximo de duração de 60 (sessenta) meses para o aeroporto de Congonhas (Faixa 3) , devendo estar plenamente operacional ao final da Fase I-B.
Nesse sentido, tendo em vista a relevância e a materialidade dos investimentos, em especial, os previstos para o Bloco B, sugiro ao nobre relator, Ministro Walton Alencar Rodrigues, a possibilidade de incluir no acórdão determinação para que a Segecex preveja a realização de auditoria com o objetivo de avaliar a performance dos serviços públicos, posto à disposição da sociedade através da 7ª rodada de concessões aeroportuárias, relacionados à qualidade, à segurança e à tempestividade dos investimentos.
TCU, Sala das Sessões, em 1° de junho de 2022.
Ministro VITAL DO REGO

Agência Nacional de Aviação Civil; Secretaria Nacional de Aviação Civil.

3. Interessados/Responsáveis: não há.

13.1. Ministros presentes: Ana Arraes (Presidente), Walton Alencar Rodrigues (Relator), Augusto Nardes, Aroldo Cedraz, Bruno Dantas, Vital do Rêgo, Jorge Oliveira e Antonio Anastasia.
13.2. Ministro-Substituto convocado: André Luís de Carvalho.

WALTON ALENCAR RODRIGUES

Adoto, como relatório, a instrução constante da peça 238, que contou com a anuência do corpo dirigente da unidade técnica (peças 239 e 240) .
"INTRODUÇÃO
1.	Trata-se de acompanhamento do processo de desestatização referente à 7ª rodada de concessões aeroportuárias, composta por quinze aeroportos, divididos em três blocos, conforme descrito no quadro e mapa abaixo:
Quadro 1 - Aeroportos integrantes da 7ª rodada de concessões
	BLOCO
	CÓDIGO
	AEROPORTOS

	Aviação Geral
	SBMT
	Aeroporto Campo de Marte - São Paulo/SP

		SBJR
	Aeroporto de Jacarepaguá/RJ - Roberto Marinho

	Norte II
	SBBE
	Aeroporto Internacional de Belém/PA - Val de Cans - Júlio Cezar Ribeiro

		SBMQ
	Aeroporto Internacional Alberto Alcolumbre - Macapá/AP

	SP/MS/MG/PA
	SBSP
	Aeroporto de Congonhas - São Paulo/SP

		SBCG
	Aeroporto de Campo Grande - Campo Grande/MS

		SBPP
	Aeroporto Internacional de Ponta Porã - Ponta Porã/MS

		SBCR
	Aeroporto de Corumbá - Corumbá/MS

		SBUL
	Aeroporto Ten. Cel. Aviador César Bombonato - Uberlândia/MG

		SBMK
	Aeroporto Mário Ribeiro - Montes Claros/MG

		SBUR
	Aeroporto Mario de Almeida Franco - Uberaba/MG

		SBSN
	Aeroporto Maestro Wilson Fonseca - Santarém/PA

		SBMA
	Aeroporto João Corrêa da Rocha - Marabá/PA

		SBCJ
	Aeroporto Carajás - Parauapebas/PA

		SBHT
	Aeroporto de Altamira - Altamira/PA

Fonte: Ofício 73/2022/GAB-ANAC, de 24/2/2022 (peça 154) .
Figura 1 - Localização dos aeroportos da 7ª rodada de concessões

Fonte: elaboração própria, com uso do software Tableau
HISTÓRICO DO PROGRAMA DE CONCESSÕES AEROPORTUÁRIAS
2.	O programa federal de concessões aeroportuárias completou dez anos em 2021 e já concessionou 44 ativos, representando 77% da movimentação de passageiros no modal aéreo no Brasil. Inicialmente, previa-se que esta 7ª rodada concluiria a concessão de todos os aeroportos ainda sob administração da Infraero. Por isso, considera-se pertinente fazer um breve balanço das concessões aeroportuárias até o momento.
3.	Da primeira à quarta rodada de concessões, todos os aeroportos foram leiloados individualmente, sendo São Gonçalo do Amarante/RN, em 2011, o primeiro aeroporto a ser concedido. No ano seguinte, foram leiloados os aeroportos de Guarulhos, Brasília e Viracopos. A terceira rodada de concessões ocorreu em 2014, com o leilão dos aeroportos de Galeão e Confins. Já a quarta rodada foi realizada em 2017, com a concessão dos aeroportos de Porto Alegre, Salvador, Fortaleza e Florianópolis.
4.	Na segunda e terceira rodadas, o governo federal estabeleceu a diretriz de que a Infraero comporia a Sociedade de Propósito Específico que administraria esses terminais. Dessa forma, as concessionárias que administram os aeroportos de Guarulhos, Brasília, Viracopos, Galeão e Confins têm a Infraero como sócia, com 49% de participação acionária.  
5.	Nos quadros a seguir, é possível visualizar informações relevantes referentes às quatro primeiras rodadas de concessões:
Quadro 2 - 1ª Rodada de concessões
	Aeroporto
	Percentual do    mercado (%) 
	Valor de outorga        (R$) 
	Ágio do leilão (%) 
	Investimentos                      previstos (R$) 
	Concessionária
	Sócios atuais

	Natal (São Gonçalo do Amarante) 
	1,06%
	170 milhões
	228,82%
	650 milhões
	Inframerica
	Corporación América Airports (100%) 

Fonte: elaboração própria, com base em dados da Anac
Quadro 3 - 2ª Rodada de concessões
	Aeroportos
	Percentual do    mercado (%) 
	Valor de outorga         (R$) 
	Ágio do leilão (%) 
	Investimentos                      previstos (R$) 
	Concessionária
	Sócios atuais

	Guarulhos
	19,64%
	16,2 bilhões
	373,5%
	4,6 bilhões
	GRU Airport
	Invepar e Airport Company South Africa (51%) ; Infraero (49%) 

	Brasília
	7,71%
	4,5 bilhões
	673,8%
	2,8 bilhões
	Inframerica
	Corporación América Airports (51%) ; Infraero (49%) .

	Viracopos
	4,88%
	3,8 bilhões
	159,7%
	9 bilhões
	Aeroportos Brasil Viracopos
	UTC, Triunfo e Egis (51%) , Infraero (49%) 

Fonte: elaboração própria, com base em dados da Anac
Quadro 4 - 3ª Rodada de concessões
	Aeroportos
	Percentual do    mercado (%) 
	Valor de outorga         (R$) 
	Ágio do leilão (%) 
	Investimentos                      previstos (R$) 
	Concessionária
	Sócios atuais

	Galeão
	6,3%
	19 bilhões
	293,91%
	5,2 bilhões
	RIOGaleão
	Changi Airports (51%) ; Infraero (49%) .

	Confins
	5,05%
	1,82 bilhão
	66%
	3,5 bilhões
	BH Airport
	Grupo CCR, Zurich Airports (51%) ; Infraero (49%) .

Fonte: elaboração própria, com base em dados da Anac
Quadro 5 - 4ª rodada de concessões
	Aeroportos
	Percentual do    mercado (%) 
	Valor de outorga         (R$) 
	Ágio do leilão (%) 
	Investimentos                      previstos (R$) 
	Concessionária
	Sócios atuais

	Porto Alegre
	3,81%
	382 milhões
	852%
	1,8 bilhão
	Fraport Brasil
	Fraport AG Frankfurt Airport Services (100%) 

	Salvador
	3,41%
	1,59 bilhão
	113%
	1,5 bilhão
	Vinci Airports
	Vinci Airports (100%) 

	Fortaleza
	3,29%
	1,5 bilhão
	18%
	1 bilhão
	Fraport Brasil
	Fraport AG Frankfurt Airport Services (100%) 

	Florianópolis
	1,75%
	241 milhões
	58%
	951 milhões
	Floripa Airport
	Zurich Airport International AG (100%) 

Fonte: elaboração própria, com base em dados da Anac
6.	O modelo de concessão por blocos foi utilizado pela primeira vez para a concessão de aeroportos na 5ª rodada, cujo leilão ocorreu em março de 2019, no qual foram concedidos doze aeroportos, divididos nos blocos Nordeste, Sudeste e Centro-Oeste. 
Quadro 6 - 5ª Rodada de concessões
	Bloco
	Aeroportos
	Percentual do    mercado (%) 
	Valor de outorga         (R$) 
	Ágio do leilão (%) 
	Investimentos                      previstos (R$) 
	Vencedor do leilão

	Nordeste
	Recife, Maceió, João Pessoa, Aracaju, Juazeiro do Norte e Campina Grande
	6,45%
	1,92 bilhão
	1010%
	2,15 bilhões
	Aena Desarollo Internacional

	Centro-Oeste
	Cuiabá, Sinop, Rondonópolis e Alta Floresta
	1,47%
	40,4 milhões
	4739%
	771 milhões
	Consórcio Aeroeste

	Sudeste
	Vitória e Macaé
	1,5%
	441 milhões
	830%
	592 milhões
	Zurich Airport Latin America

Fonte: Ministério da Infraestrutura (https://www.gov.br/infraestrutura/pt-br/assuntos/noticias/ultimas-noticias/vencedores-do-leilao-de-12-aeroportos-da-5a-rodada-assinam-contratos-de-concessao) 
7.	No mapa a seguir, é possível visualizar os 22 aeroportos concedidos até a quinta rodada de concessões.
Figura 2 - Mapa dos 22 aeroportos concedidos até a 5ª rodada

Fonte: SAC (adaptado) 
8.	Em abril de 2021, foram leiloados mais 22 aeroportos divididos em três blocos: Sul, Central e Norte, que compuseram a sexta rodada de concessões.
Quadro 7 - 6ª Rodada de concessões
	Bloco
	Aeroportos
	Percentual do    mercado (%) 
	Valor de outorga         (R$) 
	Ágio do leilão (%) 
	Investimentos                      previstos (R$) 
	Vencedor do leilão

	Sul
	Curitiba
	5,6%
	2,1 bilhões
	1534,36%
	2,85 bilhões
	Companhia de Participações em Concessões

		Foz do Iguaçu
					
		Navegantes
					
		Londrina
					
		Joinville
					
		Bacacheri
					
		Pelotas
					
		Uruguaiana
					
		Bagé
					
	Central
	Goiânia
	3,4%
	754 milhões
	9156,01%
	1,8 bilhões
	Companhia de Participações em Concessões

		São Luís
					
		Teresina
					
		Palmas
					
		Petrolina
					
		Imperatriz
					
	Norte
	Manaus
	2%
	420 milhões
	777,47%
	1,48 bilhões
	Vinci Airports

		Porto Velho
					
		Rio Branco
					
		Cruzeiro do Sul
					
		Tabatinga
					
		Tefé
					
		Boa Vista
					
Fonte: MInfra (https://www.gov.br/anac/pt-br/noticias/2021/leilao-de-22-aeroportos-da-6a-rodada) 
Figura 3 - Mapa dos 22 aeroportos concedidos na 6ª rodada

Fonte: SAC (adaptado) 
9.	Dos 44 aeroportos concedidos até agora, três deles pediram a extinção amigável dos respectivos contratos, com base na Lei 13.448/2017: São Gonçalo do Amarante (Asga) , Viracopos e Galeão. 
10.	O procedimento de relicitação do Asga está sendo objeto de análise do Tribunal no TC Processo 028.391/2020-9, que aguarda pronunciamento do relator, Min. Aroldo Cedraz. A unidade técnica propôs a rejeição parcial dos estudos de viabilidade apresentados para a relicitação em razão de ter opinado pelo descumprimento da Lei 13.448/2017 (Lei de Relicitação) por parte da SAC e da Anac no que concerne ao cálculo da indenização à concessionária Inframérica, o que motivou também propostas estabelecendo certas condicionantes para a continuidade da relicitação.
11.	Já a relicitação do aeroporto de Viracopos está sendo objeto do TC Processo 009.470/2020-4, de relatoria do Min. Vital do Rego. Os documentos referentes a esta relicitação foram protocolados no TCU em 9/3/2022. Em exame preliminar da documentação apresentada, a unidade técnica elaborou instrução com a seguinte proposta ao ministro relator:
a) consoante o disposto no art. 10, § 4º, da Instrução Normativa-TCU 81/2018, encaminhar o processo ao Ministro Relator da matéria, para que seja cientificado sobre o teor da presente instrução; 
b) com fundamento no art. 9º, § 2º, da IN-TCU 81/2018, informar à Agência Nacional de Aviação Civil e à Secretaria Nacional de Aviação Civil do Ministério da Infraestrutura que a documentação relativa à relicitação do Aeroporto Internacional de Viracopos - Campinas/SP, entregue ao TCU em 9/3/2022, não contém o levantamento de indenizações eventualmente devidas ao contratado pelos investimentos em bens reversíveis vinculados ao contrato de parceria realizados e não amortizados ou depreciados, em desconformidade com o exigido pelo art. 17, §1º, inciso VII, da Lei 13.448/2017; 
c) com fundamento no art. 9º, § 1º, da IN-TCU 81/2018, informar à Agência Nacional de Aviação Civil e à Secretaria Nacional de Aviação Civil do Ministério da Infraestrutura que o prazo para a análise do processo de relicitação por parte da Unidade Técnica será iniciado apenas quando da apresentação do levantamento das indenizações mencionadas no item anterior.
12.	O Ministro Vital do Rego, por meio de despacho, acolheu integralmente a sugestão da unidade técnica. 
13.	Por fim, o pedido de relicitação do aeroporto do Galeão foi apresentado à Anac em fevereiro de 2022, e ainda será avaliado pela Agência.
14.	Em que pese esses pedidos de devolução, pode-se afirmar que o resultado das concessões aeroportuárias até o momento foi positivo: houve significativo aumento da capacidade aeroportuária e notável melhoria na qualidade dos serviços prestados.
15.	Segundo a SAC, foram investidos, em valores nominais, aproximadamente R$ 17,4 bilhões até 2021 nesses aeroportos. Além disso, foi constatada elevação da satisfação geral dos passageiros, como demonstram os resultados da Pesquisa Nacional de Satisfação do Passageiro e Desempenho Aeroportuário, realizada trimestralmente pela SAC, que mede a satisfação dos passageiros em diversos itens de infraestrutura, atendimento e serviços nos vinte principais aeroportos do Brasil.
16.	Na figura abaixo, observa-se a evolução do indicador geral de satisfação dos passageiros considerando a média dos aeroportos. Embora esse indicador englobe tanto aeroportos concedidos quanto operados pela Infraero, hoje a maioria desses aeroportos são administrados por operadores privados e obtiveram significativa melhora de avaliação depois de concedidos. 
Figura 4 - Evolução da satisfação dos passageiros

Fonte: MInfra (https://www.gov.br/infraestrutura/pt-br/assuntos/transporte-aereo/pesquisa-de-satisfacao) 
VISÃO GERAL
17.	A 7ª rodada de concessões aeroportuárias teve início, formalmente, com a publicação do Edital de Chamamento Público de Estudos 5/2020-Minfra, publicado em 8/10/2020 (peça 225) , posteriormente alterado pelo Edital de Chamamento Público de Estudos 6/2020-Minfra, publicado em 17/11/2020 (peça 226) , chamando os interessados para se habilitarem para apresentação dos chamados estudos de viabilidade técnica, econômico-financeira e ambiental (EVTEA) para subsidiar a modelagem da concessão dos aeroportos.
18.	Três consórcios de empresas foram habilitados pelo Minfra, em 30/12/2020, a apresentarem os referidos estudos de viabilidade, por meio do Edital de Chamamento Público 7/2020, que também definiu os valores máximos de ressarcimento para cada bloco de aeroportos (peça 232) .
19.	Nesse meio tempo, o Conselho do Programa de Parcerias de Investimentos (CPPI) , por meio da Resolução CPPI 145, de 2/12/2020 (peça 233) opinou pela qualificação dos aeroportos da 7ª rodada no PPI e recomendou sua inclusão no Programa Nacional de Desestatização (PND) , o que veio a se efetivar por meio do Decreto 10.635, de 22/2/2021 (peça 234) .
20.	Em 26/7/2021, a Comissão Especial de Avaliação (CAE) designada pelo Minfra, com membros do Ministério e da Anac, divulgou, por meio do Edital 1/2021 (peça 235) que foram selecionados os estudos elaborados pelo Consórcio Grupo de Consultores em Aeroportos (GCA) , formado pelas empresas: Bacco Arquitetos Associados Ltda; Cpea Consultoria, Planejamento e Estudos Ambientais Ltda; Infraway Engenharia Ltda; Moysés & Pires Sociedade de Advogados; Terrafirma Consultoria Empresarial E de Projetos Ltda, Solocap - Geotecnologia Rodoviária Ltda, Gildazio Colpo Faturi - Me, Michele Bomback - Me, Br Roth Eireli e Kido Dynamics Consultoria em Tecnologia Ltda.
21.	Em seguida, a Anac promoveu a Consulta Pública 13/2021, no período de 23/9/2021 a 8/11/2021, para colher contribuições relativas aos estudos de viabilidade e às minutas de documentos jurídicos da 7ª rodada. No âmbito dessa consulta pública também foi realizada uma audiência pública virtual no dia 27/10/2021. E o respectivo Relatório de Contribuições (peça 195) , com respostas da SAC e da Anac para cada uma das contribuições, justificando o acolhimento ou não das propostas apresentadas, foi divulgado em 21/12/2021, na mesma data em que a Diretoria Colegiada da Anac aprovou as minutas de edital e contrato, e respectivos anexos, para envio ao TCU (peça 194) .
22.	Assim como nas rodadas anteriores, na 7ª rodada o vencedor de cada bloco ficará responsável pela administração de todos os aeroportos do respectivo bloco. Existe ainda a possibilidade de um mesmo proponente vencer o leilão para mais de um bloco de aeroportos.
23.	Nessa modelagem em blocos, ocorre um subsídio cruzado entre os aeroportos dentro de cada bloco, isto é, os recursos obtidos com as unidades superavitárias são utilizados para os investimentos e a operação dos aeroportos deficitários, além de se aproveitar as sinergias administrativas e tributárias para tornar o conjunto dos aeroportos mais atraente do ponto de vista econômico-financeiro.
24.	Juntos, os quinze aeroportos que serão concedidos nesta rodada processaram em 2019 (último ano completo antes da pandemia da covid-19) cerca de 27 milhões de passageiros, o que corresponde a 14,3% da movimentação de passageiros naquele ano. O total de investimentos previstos nesses aeroportos é estimado em R$ 7,3 bilhões. Assim como nas rodadas de concessão anteriores, os contratos terão duração de trinta anos e não haverá participação da Infraero na futura concessionária.
25.	Os estudos de viabilidade dos blocos de aeroportos desta 7ª rodada de concessão foram elaborados pelo Grupo de Consultores em Aeroportos (GCA) , consórcio formado pelas empresas Moysés & Pires, Infraway, Bacco, CPEA, Proficenter e Terrafirma.
Bloco SP-MS-PA-MG
26.	O Bloco SP-MS-PA-MG é composto por onze aeroportos e, em 2019, processou cerca de 26,7 milhões de passageiros, que corresponde a 22,14% do fluxo de passageiros no país, e é, de longe, o mais representativo desta rodada de concessões. O Aeroporto de Congonhas (SBSP) , que é o 2º aeroporto mais movimentado do país, processou cerca de 22,7 milhões de passageiros naquele ano, ou 85% da movimentação deste Bloco. 
27.	Seguem na tabela abaixo maiores informações sobre os aeroportos deste bloco. 
Tabela 1 - Dados sobre os aeroportos do Bloco SP-MS-PA-MG
	Aeroporto
	Movimento de Passageiros (2019) 
	Operações de Aeronaves (2019) 
	Investimentos previstos (em R$ milhões) 

	Congonhas 
	22,7 milhões
	215,5 mil
	3.400

	Campo Grande 
	1,5 milhão
	17,5 mil
	387,2 

	Ponta Porã 
	3,9 mil
	2,3 mil
	234,7 

	Corumbá 
	36 mil
	1,8 mil
	193,8 

	Uberlândia
	1,1 milhão
	24 mil
	447,5 

	Montes Claros
	228 mil
	7,6 mil
	217,7 

	Uberaba
	90 mil
	5,9 mil
	267,7 

	Santarém
	515 mil
	10,5 mil
	286,3 

	Marabá
	289 mil
	6,1 mil
	133,4 

	Carajás-Parauapebas
	164 mil
	3,9 mil
	171,8 

	Altamira
	98 mil
	2,9 mil
	152,5 

	Total
	27,6 milhões
	298 mil
	5.892,6

Fonte: EVTEA
28.	A contribuição inicial mínima prevista para o Bloco SP-MS-PA-MG foi calculada em R$ 740,1 milhões, correspondente a 50% do VPL do fluxo de caixa livre do bloco. A contribuição variável foi definida como o percentual sobre o total da receita bruta do bloco necessário para que o VPL do projeto, após a contribuição inicial, torne-se zero. O pagamento da contribuição variável possui carência de 5 anos e percentuais incrementais nos cinco anos seguintes, estimando valor total não descontado de R$ 5,26 bilhão. Já o total de investimentos previstos para esse bloco é de aproximadamente R$ 5,8 bilhões.
29.	Para o Aeroporto de Congonhas, o qual concentra mais da metade dos investimentos estimados para o Bloco, entre as principais intervenções propostas estão a reformulação e ampliação do pátio de aeronaves, ampliação do Terminal de Passageiros (TPS) , construção de TPS satélite, e ampliação do edifício garagem do TPS. Já para os demais aeroportos do bloco, o capex total previsto somado é de aproximadamente R$ 2,5 bilhões.
Bloco Norte II
30.	O Bloco Norte II é composto por apenas dois aeroportos e, em 2019, processou cerca de 4,2 milhões de passageiros, sendo que cerca de 86% desse fluxo se deu por conta do Aeroporto Internacional de Belém (SBBE) , que processou cerca de 3,6 milhões de passageiros naquele ano, sendo o 14º aeroporto mais movimentado do país. A participação do Bloco Norte II no mercado nacional foi, em 2019, de aproximadamente 3,48% do total de passageiros transportados.
31.	Seguem na tabela a seguir maiores informações sobre os aeroportos deste bloco. 
Tabela 2 - Dados sobre os aeroportos do bloco Norte II
	Aeroporto
	Movimento de Passageiros (2019) 
	Operações de Aeronaves (2019) 
	Investimentos previstos
 (em R$ milhões) 

	Belém
	3,6 milhões
	38,3 mil
	740,6 

	Macapá
	606 mil
	7,3 mil
	134,1 

	Total
	4,2 milhões
	45,6 mil
	874,7

Fonte: EVTEA
32.	A contribuição inicial mínima prevista para o Bloco Norte II foi calculada em R$ 56,9 milhões, correspondente a 50% do VPL do bloco. A contribuição variável foi estimada em um valor total em termos nominais de R$ 413 milhões. Já o total de investimentos previstos para esse bloco é da ordem de R$ 874 milhões.
33.	Para o Aeroporto Internacional de Belém estão previstos investimentos de aproximadamente R$ 740,6 milhões. As principais intervenções previstas são: reformulação e ampliação do pátio de aeronaves, desativação da PPD auxiliar, ampliação do TPS, ampliação do estacionamento do TPS e construção de novas edificações de apoio. Já para o Aeroporto Internacional de Macapá (SBMQ) o capex previsto é de cerca de R$ 134,1 milhões.
Bloco Aviação Geral
34.	O Bloco Aviação Geral também é composto por apenas dois aeroportos e, em 2019, processou cerca de 268 mil passageiros, o que é um número relativamente baixo, mas possui grande movimentação de aeronaves, próximo de 130 mil/ano - o que representa cerca de três vezes o número de operações do Bloco Norte II por exemplo. A participação do Bloco Aviação Geral no mercado nacional foi, naquele ano, de aproximadamente 0,22% do total de passageiros transportados no país.
35.	Nos aeroportos desse bloco os passageiros de aviação geral (que inclui quaisquer tipos de aviação que não sejam voos regulares [de linhas aéreas] ou aeronaves militares) representam praticamente 100% do total. Os dados de passageiros para as operações de aviação geral são menos precisos que os de movimentação de aeronaves, pois as operadoras nem sempre remetem essa informação à Infraero, já que a cobrança de tarifas é feita apenas sobre a movimentação das aeronaves (pouso e permanência) . 
36.	Os aeroportos de Jacarepaguá e Campo de Marte são, respectivamente, o primeiro e o segundo aeroportos mais movimentados do país em aviação geral, representando 23,4% do total de operações de aeronaves de aviação geral no Brasil em 2019, segundo os EVTEA.
37.	Seguem na tabela abaixo maiores informações sobre os aeroportos deste bloco. 
Tabela 3 - Dados sobre os aeroportos do bloco Aviação Geral
	Aeroporto
	Movimento de Passageiros (2019) 
	Operações de Aeronaves (2019) 
	Investimentos previstos
 (em R$ milhões) 

	Campo de Marte
	97 mil
	63,3 mil
	322,3

	Jacarepaguá
	171 mil
	66,4 mil
	237,8

	Total
	268 mil
	129,7 mil
	560,1

Fonte: Estudos de Viabilidade da concessão
38.	A contribuição inicial mínima prevista para o Bloco Aviação Geral foi calculada em R$ 141,4 milhões, correspondente a 60% do VPL do bloco. A soma das contribuições variáveis ao longo do projeto foi estimada em um valor total de R$ 678 milhões. Já o total de investimentos previstos para esse bloco é da ordem de R$ 560 milhões.
39.	Para o Aeroporto de Jacarepaguá (SBJR) estão previstos investimentos de aproximadamente R$ 238 milhões. As intervenções previstas incluem reformulação dos pátios de aviação geral, ampliação do terminal de aviação geral, construção de novo pátio para aeronaves código H (helicópteros) e construção de novos hangares e implantação de RESA (Área de Segurança de Fim de Pista ou Runway End Safety Area, na sigla em inglês) .
40.	Já para o Aeroporto de Campo de Marte (SBMT) estão previstos investimentos da ordem de R$ 324 milhões. As intervenções principais previstas são: implantação de RESA e nivelamento de faixa preparada, novos pátios de aviação geral, novo sistema de taxiways interligando as novas áreas de pátio e a PPD, relocação de Terminal de Aviação Geral (TAG) , relocação de estacionamento e novas áreas destinadas ao apoio de serviços aeroportuários.
Resumo
41.	No quadro a seguir, seguem as informações consolidadas dos três blocos desta 7ª rodada de concessões.
Tabela 4 - Informações consolidadas dos blocos da 7ª rodada
	Bloco
	SP-MS-MG-PA
	Norte II
	Aviação Geral

	Movimentação anual de passageiros (2019) 
	26,7 milhões
	3,6 milhões
	268 mil

	Movimentação anual de aeronaves (2019) 
	301 mil
	46,4 mil
	129,4 mil

	Investimento previsto (R$) 
	5,8 bilhões
	874 milhões
	552 milhões

	Outorga inicial mínima (R$) 
	740,1 milhões
	56,9 milhões
	141,4 milhões

	Contribuição variável (R$) 
	5,1 bilhões
	414 milhões
	678 milhões

	Receita bruta prevista ao longo do projeto (R$) 
	11,36 bilhões
	6,9 bilhão
	5,5 bilhões

Fonte: EVTEA (v. 5.00) 
Breve histórico das alterações dos blocos da 7ª rodada de concessões aeroportuárias
42.	Para melhor compreender a atual configuração dos blocos é importante conhecer como os aeroportos foram agrupados desde o lançamento da 7ª rodada e as modificações ocorridas após a realização dos estudos de viabilidade e mesmo depois do envio da documentação do processo de concessão ao TCU pela Anac.
43.	Inicialmente, quando o Minfra lançou o Edital de Chamamento Público de Estudos 5/2020, publicado no DOU de 8/10/2020 (peça 225) , para elaboração dos estudos que iriam subsidiar a 7ª rodada, os aeroportos a serem concedidos foram organizados em 3 blocos, com todos os dezessete aeroportos então ainda operados pela Infraero, conforme se observa no quadro abaixo.
Quadro 8 - Configuração original dos Blocos da 7ª rodada
	OBJETO
	CÓDIGO
	AEROPORTOS

	Bloco RJ/MG
	SBRJ
	Aeroporto Santos Dumont - Rio de Janeiro/RJ

		SBUL
	Aeroporto Ten. Cel. Aviador César Bombonato - Uberlândia/MG

		SBMK
	Aeroporto Mário Ribeiro - Montes Claros/MG

		SBUR
	Aeroporto Mario de Almeida Franco - Uberaba/MG

		SBJR
	Aeroporto de Jacarepaguá/RJ - Roberto Marinho

	Bloco Norte II
	SBBE
	Aeroporto Internacional de Belém - Val de Cans - Júlio Cezar Ribeiro

		SBMQ
	Aeroporto Internacional Alberto Alcolumbre - Macapá/AP

		SBSN
	Aeroporto Maestro Wilson Fonseca - Santarém/PA

		SBMA
	Aeroporto João Corrêa da Rocha - Marabá/PA

		SBCJ
	Aeroporto Carajás - Parauapebas/PA

		SBHT
	Aeroporto de Altamira - Altamira/PA

	Bloco SP/MS
	SBSP
	Aeroporto de Congonhas - São Paulo/SP

		SBCG
	Aeroporto de Campo Grande - Campo Grande/MS

		SBMT
	Aeroporto Campo de Marte - São Paulo/SP

		SBCR
	Aeroporto de Corumbá - Corumbá/MS

		SBSJ
	Aeroporto Professor Urbano Ernesto Stumpf - São José dos Campos

		SBPP
	Aeroporto Internacional de Ponta Porã - Ponta Porã/MS

Fonte: Edital de Chamamento Público de Estudos 5/2020-Minfra (peça 225, p. 1) .
44.	Verifica-se no quadro acima que o Aeroporto Santos Dumont - Rio de Janeiro/RJ estava incluído entre os aeroportos a serem concedidos e encabeçava o Bloco RJ/MG, do qual também faziam parte o Aeroporto de Jacarepaguá/RJ e os três aeroportos do estado de Minas Gerais - Montes Claros, Uberaba e Uberlândia. Além disso os aeroportos do interior do estado do Pará - de Altamira, Marabá, Parauapebas e Santarém - faziam parte do Bloco Norte II, juntamente com os Aeroportos de Belém/PA (cabeça) e Macapá/AP. E, por fim, o Bloco SP/MS, encabeçado pelo Aeroporto de Congonhas/SP, contava com os Aeroporto Campo de Marte/SP e de São José do Campos/SP e os três aeroportos do estado do Mato Grosso do Sul - Campo Grande, Corumbá e Ponta Porã.
45.	Ainda em 2020, no curso do processo para elaboração dos estudos de viabilidade, o Minfra, por meio do Edital de Chamamento Público de Estudos 6/2020 (DOU de 17/11/2020) (peça 226) , que alterou o edital anterior, excluiu o Aeroporto de São José dos Campos/SP do Bloco SP/MS, uma vez que esse aeroporto viria a ser objeto de delegação para a prefeitura municipal sede do aeródromo. A título de informação, vale registrar que o leilão de concessão do Aeroporto ocorreu em 21/2/2022, tendo se sagrado vencedora a empresa Aeropart Participações Aeroportuárias S/A, que também opera o Aeroporto de Cabo Frio/RJ (peça 227) .
46.	Após a realização dos EVTEA, verificou-se que o Bloco Norte II não era economicamente viável na configuração desenhada inicialmente, pois apresentava valor presente líquido (VPL) negativo, uma vez que a estimativa dos investimentos a serem realizados e dos custos operacionais a serem incorridos superava o valor presente das receitas tarifárias e comerciais a serem arrecadadas pela futura concessionária. Dos seis aeroportos que compunham esse Bloco, apenas o Aeroporto de Belém/PA apresentava VPL positivo, mas em montante insuficiente para cobrir o déficit dos demais aeroportos. 
47.	Nessa condição, a configuração original do Bloco Norte II somente poderia ser mantida por meio de concessão patrocinada, com contraprestação do poder público, conforme definida na Lei 11.079/2004, que disciplina as chamadas parcerias público-privadas. Como essa hipótese não se enquadrava na modelagem do programa de concessões aeroportuárias, o Minfra optou por incluir os quatro aeroportos do interior do estado do Pará - Santarém/PA (SBSN) , Marabá/PA (SBMA) , Carajás/Parauapebas/PA (SBCJ) e Altamira/PA (SBHT) - no Bloco SP/MS, que passou a ser SP/MS/PA, uma vez que o VPL desse Bloco era suficiente para cobrir o déficit desses aeroportos.
48.	Foi com essa configuração de Blocos que o processo da 7ª Rodada foi aprovado pela Anac em dezembro de 2021, deu entrada no Tribunal em 21/12/2021 (peça 7) e começou a ser analisado pela equipe desta SeinfraRodoviaAviação, conforme descrito no quadro abaixo.
Quadro 9 - Configuração dos blocos nos EVTEA protocolados no TCU em 21/12/2021
	OBJETO 
	CÓDIGO
	AEROPORTOS

	Bloco RJ/MG
	SBRJ
	Aeroporto Santos Dumont - Rio de Janeiro/RJ

		SBUL
	Aeroporto Ten. Cel. Aviador César Bombonato - Uberlândia/MG

		SBMK
	Aeroporto Mário Ribeiro - Montes Claros/MG

		SBUR
	Aeroporto Mario de Almeida Franco - Uberaba/MG

		SBJR
	Aeroporto de Jacarepaguá/RJ - Roberto Marinho

	Bloco Norte II
	SBBE
	Aeroporto Internacional de Belém - Val de Cans - Júlio Cezar Ribeiro

		SBMQ
	Aeroporto Internacional Alberto Alcolumbre - Macapá/AP

	Bloco SP/MS/PA
	SBSP
	Aeroporto de Congonhas - São Paulo/SP

		SBCG
	Aeroporto de Campo Grande - Campo Grande/MS

		SBMT
	Aeroporto Campo de Marte - São Paulo/SP

		SBCR
	Aeroporto de Corumbá - Corumbá/MS

		SBPP
	Aeroporto Internacional de Ponta Porã - Ponta Porã/MS

		SBSN
	Aeroporto Maestro Wilson Fonseca - Santarém/PA

		SBMA
	Aeroporto João Corrêa da Rocha - Marabá/PA

		SBCJ 
	Aeroporto Carajás - Parauapebas/PA

		SBHT
	Aeroporto de Altamira - Altamira/PA

Fonte: Ofício Anac 581/2021/GAB-ANAC, de 21/12/2021 (peça 7) .
49.	Desde o início, contudo, a inclusão do Aeroporto Santos Dumont/RJ (SBRJ) na 7ª Rodada de concessões foi objeto de intenso escrutínio por parte de autoridades políticas e atores econômicos ligados ao estado do Rio de Janeiro/RJ, que, em síntese, temiam que a concessão desse aeroporto sem restrições pudesse levar a uma "concorrência predatória" com o Aeroporto do Galeão/RJ. Diversos questionamentos, críticas e sugestões relativos à concessão do Aeroporto Santos Dumont/RJ foram apresentados pelos interessados no processo de Consulta Pública 13/2021 conduzido pela Anac (peça 195) , sem que tivessem o condão de convencer o Minfra e a Anac a modificar a modelagem do processo.
50.	Depois da autuação no TCU do presente processo de Acompanhamento da concessão, diversas representações relativas ao SBRJ foram apresentadas ao Tribunal, propondo até mesmo a suspensão cautelar da 7ª rodada, ao mesmo tempo em que as manifestações dos atores políticos contra a concessão do aeroporto subiam de tom. Tais representações serão comentadas na próxima sessão deste relatório.
51.	Para lidar com esses questionamentos e tentar encontrar um ponto de convergência, o Minfra criou, em 12/1/2022, grupo de trabalho conjunto com representantes do estado do Rio de Janeiro para propor aprimoramentos ao edital da 7ª rodada (peça 228) . 
52.	No curso dessas discussões, temendo que eventual decisão judicial ou do próprio TCU pudesse paralisar a 7ª rodada de concessões como um todo, o Minfra decidiu, conforme informado em reunião com a equipe desta Secretaria e divulgado em 31/1/2022 (peça 229) , promover novo rearranjo nos blocos de aeroportos, isolando o Aeroporto Santos Dumont em um bloco individual, juntando os aeroportos voltados para a aviação geral em um bloco separado e reagrupando os três aeroportos mineiros no bloco encabeçado pelo Aeroporto de Congonhas, conforme indicado no quadro abaixo.
Quadro 10 - Terceira versão da configuração dos Blocos da 7ª rodada
	OBJETO 
	CÓDIGO
	AEROPORTOS

	Bloco Santos Dumont
	SBRJ 
	Aeroporto Santos Dumont - Rio de Janeiro/RJ

	Bloco Aviação Geral
	SBMT 
	Aeroporto Campo de Marte - São Paulo/SP

		SBJR 
	Aeroporto de Jacarepaguá/RJ - Roberto Marinho

	Bloco Norte II
	SBBE
	Aeroporto Internacional de Belém - Val de Cans - Júlio Cezar Ribeiro

		SBMQ
	Aeroporto Internacional Alberto Alcolumbre - Macapá/AP

	Bloco SP/MS/MG/PA
	SBSP 
	Aeroporto de Congonhas - São Paulo/SP

		SBCG
	Aeroporto de Campo Grande - Campo Grande/MS

		SBPP 
	Aeroporto Internacional de Ponta Porã - Ponta Porã/MS

		SBCR
	Aeroporto de Corumbá - Corumbá/MS

		SBUL 
	Aeroporto Ten. Cel. Aviador César Bombonato - Uberlândia/MG

		SBMK 
	Aeroporto Mário Ribeiro - Montes Claros/MG

		SBUR 
	Aeroporto Mario de Almeida Franco - Uberaba/MG

		SBSN 
	Aeroporto Maestro Wilson Fonseca - Santarém/PA

		SBMA
	Aeroporto João Corrêa da Rocha - Marabá/PA

		SBCJ 
	Aeroporto Carajás - Parauapebas/PA

		SBHT
	Aeroporto de Altamira - Altamira/PA

Fonte: Nota informativa do Minfra de 31/3/2022 (peça 229) .
53.	Antes, contudo, que essa decisão ministerial fosse formalizada em nova diretriz de política pública para a Anac, para que a Agência pudesse providenciar os ajustes necessários na documentação da 7ª rodada, a concessionária do Aeroporto do Galeão/RJ, RIOGaleão, decidiu, em 10/2/2022, devolver a concessão do Aeroporto ao Poder Concedente, conforme amplamente noticiado pela mídia naquela data. No mesmo dia, o Minfra informou que o Aeroporto Santos Dumont seria excluído da 7ª rodada e concedido juntamente com o Aeroporto do Galeão em 2023 (peça 230) .
54.	A SeinfraRodoviaAviação reuniu-se, em seguida, com a SAC/Minfra, para entender os impactos dessa decisão no andamento da 7ª rodada de concessões aeroportuárias e no acompanhamento do processo pelo Tribunal. Nessa ocasião, foi informado que seriam expedidas novas diretrizes de política pública para a Anac, a quem caberia proceder às alterações pertinentes na documentação da 7ª rodada e encaminhá-las ao Tribunal.
55.	A Anac enviou, então, o Ofício 73/2022/GAB-ANAC, de 24/2/2022 (peça 154) , com nova documentação relativa à 7ª rodada de concessões aeroportuárias, com as adequações decorrentes das novas diretrizes políticas expedidas pela SAC/Minfra, consubstanciadas no Ofício 191/2022/GAB-SAC/SAC, de 16/2/2020 (peça 202) , "notadamente o reagrupamento dos aeroportos nos blocos após a retirada do Aeroporto Santos Dumont da presente rodada", conforme descrito no Quadro 1 no início deste relatório, e reproduzido abaixo.
Quadro 11 - Configuração dos Blocos da 7ª rodada protocolada no TCU em 24/2/2022
	OBJETO 
	CÓDIGO
	AEROPORTOS

	Bloco Aviação Geral
	SBMT 
	Aeroporto Campo de Marte - São Paulo/SP

		SBJR 
	Aeroporto de Jacarepaguá/RJ - Roberto Marinho

	Bloco Norte II
	SBBE
	Aeroporto Internacional de Belém - Val de Cans - Júlio Cezar Ribeiro

		SBMQ
	Aeroporto Internacional Alberto Alcolumbre - Macapá/AP

	Bloco SP/MS/MG/PA
	SBSP 
	Aeroporto de Congonhas - São Paulo/SP

		SBCG
	Aeroporto de Campo Grande - Campo Grande/MS

		SBPP 
	Aeroporto Internacional de Ponta Porã - Ponta Porã/MS

		SBCR
	Aeroporto de Corumbá - Corumbá/MS

		SBUL 
	Aeroporto Ten. Cel. Aviador César Bombonato - Uberlândia/MG

		SBMK 
	Aeroporto Mário Ribeiro - Montes Claros/MG

		SBUR 
	Aeroporto Mario de Almeida Franco - Uberaba/MG

		SBSN 
	Aeroporto Maestro Wilson Fonseca - Santarém/PA

		SBMA
	Aeroporto João Corrêa da Rocha - Marabá/PA

		SBCJ 
	Aeroporto Carajás - Parauapebas/PA

		SBHT
	Aeroporto de Altamira - Altamira/PA

Fonte: Ofício 73/2022/GAB-ANAC, de 24/2/2022 (peça 154) 
56.	Essa última alteração motivou proposta de readequação de prazo para exame deste Acompanhamento por parte da SeinfraRodoviaAviação, conforme consignado na instrução de peça 204, em virtude da necessidade de se analisar o VPL dos novos blocos que foram formados (Aviação Geral e SP/MS/MG/PA) , bem como de analisar as alterações no VPL individual de diversos aeroportos. Essa proposta foi aprovada pelo Relator no despacho da peça 213.
57.	Por fim, a SAC informou ao TCU, em 25/4/2022 (peça 219) , novas alterações realizadas na modelagem dos EVTEA que subsidiam o processo de concessão dos aeroportos desta rodada, em especial a alteração do valor previsto de pagamento como condição prévia para eficácia do contrato referente ao Programa de Adequação do Efetivo da Infraero (PEAE) .
58.	Conforme demonstrado na instrução da peça 221, essa alteração impactou substancialmente o Bloco SP-MS-PA-MG, com adição de aproximadamente R$ 1 bilhão no VPL pré-outorga, com alterações apenas marginais no VPL dos blocos Norte II e Aviação Geral. Diante disso, a unidade técnica propôs ao relator nova extensão de prazo para análise, o que foi acatado por meio do despacho à peça 224.
59.	Na penúltima versão dos estudos apresentada ao TCU, o Bloco SP/MS/MG/PA previa obrigações prévias relativas ao PEAE de R$ 1,65 bilhão, enquanto na última versão os valores sofreram uma redução de R$ 883,3 milhões, o que é explicado essencialmente pela retirada de certos valores alocados no PEAE. Tal diferença pode ser verificada na comparação das figuras abaixo:
Figura 5 - Estimativa de recursos para adequação do efetivo (proposta anterior) 

Fonte: Nota Técnica 35/2022/DPR/SAC (peça 231) 
Figura 6 - Estimativa de recursos para adequação do efetivo (nova proposta) 

Fonte: Nota Técnica 35/2022/DPR/SAC (peça 231) 
60.	A configuração final dos blocos da 7ª rodada de concessões aeroportuárias pode causar estranhamento à primeira vista, pelo grande desbalanceamento entre os blocos, compostos de dois pequenos blocos com dois aeroportos cada um, investimentos e valores mínimos de outorga relativamente baixos, e um bloco grande, com onze aeroportos espalhados por quatro estados de três regiões do país, com perfil muito variado, alto volume de investimentos e valor mínimo de outorga ainda bastante significativo. 
61.	Compreender os diversos desdobramentos que resultaram nessa configuração, como descrito nesta seção do relatório, explicando cada alteração e as respectivas motivações, lembrando as premissas presentes na modelagem de que os aeroportos fossem objeto de concessão comum (e não patrocinada) e de que todos os aeroportos da Infraero fossem concedidos nesta última rodada, permite reconhecer a lógica que motivou esse ordenamento final.
62.	Um último ponto que vale mencionar é que, por razões que não poderiam ser previstas quando do início da modelagem da 7ª rodada, relacionadas à forte reação política contra a concessão do Aeroporto Santos Dumont nos moldes previstos, a operação desse aeroporto continuará a cargo da Infraero até que novo leilão de concessão seja promovido pelo Minfra, previsto para 2023, desta vez, a princípio, em conjunto com o Aeroporto do Galeão/RJ, que continuará sendo operado pela atual concessionária até a conclusão do respectivo processo de relicitação. O respectivo Edital de Chamamento Público de Estudos 1/2022/GAB-SAC/SAC foi publicado em 14/4/2022.
Breve histórico das representações relativas à 7ª rodada de concessões aeroportuárias
63.	Desde o início do processo da 7ª rodada de concessões aeroportuárias, conduzido pela SAC/Minfra e pela Anac, setes representações e uma denúncia foram apresentadas ao Tribunal questionando diferentes pontos do certame, conforme destacado no Quadro 12 abaixo:
Quadro 12 - Relação das representações relativas à 7ª Rodada
	Processo
	Tipo
	Autor
	Objeto de questionamento

	Processo 039.722/2021-0
	Repr
	Dep. Federal Hugo Leal
	Inclusão do Aeroporto de Jacarepaguá/RJ no então Bloco RJ/MG.

	Processo 045.719/2021-7
	Repr
	Assembleia Legislativa do Rio de Janeiro (Alerj) 
	Previsão de obras no Aeroporto Santos Dumont/RJ na área da Baía da Guanabara, o que estaria em desacordo com a legislação ambiental.

	Processo 000.291/2022-6
	Repr
	Senador Carlos Portinho
	Risco de concorrência predatória do Aeroporto Santos Dumont/RJ com o Aeroporto do Galeão, além dos impactos ambientais da ampliação daquele aeroporto.

	Processo 000.754/2022-6
	Repr
	Dep. Federal Otavio Leite
	Impactos na vizinhança do Aeroporto de Jacarepaguá/RJ decorrente a operação de helicópteros offshore.

	Processo 001.011/2022-7
	Repr
	Prefeito Eduardo Paes (PMRJ) 
	Risco de concorrência predatória do Aeroporto Santos Dumont/RJ com o Aeroporto do Galeão, além dos impactos ambientais da ampliação daquele aeroporto.

	Processo 002.213/2022-2
	Repr
	Dep. Federal Otavio Leite
	Inclusão do Aeroporto Santos Dumont/RJ na 7ª rodada e o tratamento não isonômico dado ao Estado do Rio de Janeiro quando comparado com o Aeroporto da Pampulha/MG que foi delegado ao Estado de Minas Gerais.

	Processo 006.338/2022-4
	Repr
	Associação Brasileira de Aviação Geral - ABAG
	Potencial exclusão das operações de aviação geral do Aeroporto de Congonhas/SP, conforme previsto no plano de desenvolvimento do aeroporto, elaborado nos EVTEA.

	Processo 004.723/2022-8
	Den
	Identidade preservada
	Impactos na vizinhança do Aeroporto de Congonhas/SP em decorrência do aumento da demanda prevista nos estudos de viabilidade.

Fonte: TCU, elaboração própria.
64.	Das sete representações questionando algum aspecto da 7ª rodada, seis se referem a aeroportos localizados na cidade do Rio de Janeiro/RJ, sendo duas sobre o Aeroporto de Jacarepaguá/RJ e quatro relacionadas ao Aeroporto Santos Dumont/RJ. Uma representação trata do Aeroporto de Congonhas/SP, bem como a única denúncia apresentada.
65.	Depois da exclusão do Aeroporto Santos Dumont/RJ da atual rodada de concessão, a SeinfraRodoviaAviação propôs que todas as representações relativas àquele Aeroporto fossem arquivadas por perda de objeto, conforme remansosa jurisprudência desta Corte. Até o momento da elaboração deste Relatório, em razão do pouco tempo decorrido, nenhuma decisão final havia sido proferida pelo Tribunal.
66.	Destaque-se que em nenhuma dessas representações se identificou motivação capaz de justificar a suspensão cautelar do processo de concessão em andamento, conforme pretendido pelos diversos representantes e denunciante. Um breve detalhamento das representações e denúncias relacionadas consta nos tópicos a seguir.
Representações sobre o Aeroporto Santos Dumont/RJ
67.	A maior controvérsia na atual rodada de concessões aeroportuárias dizia respeito ao Aeroporto Santos Dumont/RJ. Os pontos questionados nas mencionadas representações também foram objeto de diversas contribuições na Consulta Pública conduzida pela Anac (peça 195) . 
68.	O ponto principal diz respeito a possibilidade de o SBRJ vir a comprometer a recuperação e o crescimento do Aeroporto do Galeão/RJ (SBGL) , em decorrência de possível concorrência predatória entre as duas infraestruturas do Sistema Multiaeroportos da cidade  do Rio de Janeiro/RJ, o que traria consequências negativas não apenas para este aeroporto, mas também para a população e para a economia do estado do Rio de Janeiro como um todo, dado o papel do SBGL como hub nacional e internacional do estado.
69.	Em razão disso, muitas propostas apresentadas na consulta pública sugeriam que fossem estabelecidas restrições artificiais à operação do Aeroporto Santos Dumont, limitando o número de passageiros ou o raio dos voos diretos permitidos a operar com destino ou origem no aeroporto.
70.	Nas respostas às contribuições à Consulta Pública, a SAC/Minfra se manifestou contrariamente à imposição de restrições artificiais no SBRJ, tanto do ponto de vista de legalidade, em razão do princípio da liberdade de voo estabelecido no §1º do art. 48 da Lei 11.182/2005 (Lei de criação da Anac) , como por considerações econômicas, pelas distorções imprevisíveis que podem resultar desse tipo de intervenção estatal.
71.	Outro ponto frequentemente questionado foram os impactos ambientais decorrentes da expansão ou adequação da infraestrutura do SBRJ, especialmente a construção das Áreas de Segurança de Fim de Pista (Resa) na área da Baía da Guanabara, o que iria de encontro à legislação ambiental vigente, que não permitiria obras em área de preservação ambiental, como a Baía da Guanabara, exceto por razões de interesse social ou utilidade pública, o que não seria o caso da expansão da infraestrutura daquele Aeroporto.
72.	Em sua resposta, a SAC/Minfra e a Anac reiteraram que a previsão de construção da Resa nas cabeceiras do SBRJ decorria de necessidade de adequação da infraestrutura do Aeroporto aos requisitos de segurança da Anac, e, por isso, poderia ser considerada, em tese, compatível com a legislação ambiental aplicável ao caso. De toda forma, se destacava que a execução das obras no Aeroporto deveria ser precedida de licenciamento ambiental específico, com a elaboração de Estudos e Relatório de Impacto Ambiental (EIA/Rima) , oportunidade em que esses aspectos seriam tratados com a devida profundidade.
73.	As respostas da SAC/Minfra, contudo, parecem não terem convencido os diversos atores políticos e econômicos do Rio de Janeiro, que continuaram se manifestando contrariamente à concessão do Aeroporto Santos Dumont pelas mesmas razões apontadas na Consulta Pública, e que viram a motivar as diversas representações apresentadas junto ao TCU.
74.	Com a exclusão do Aeroporto Santos Dumont da 7ª rodada de concessões e a orientação governamental de que o SBRJ deverá ser concedido em 2023 juntamente com o Aeroporto do Galeão, cuja devolução à União foi anunciada pela concessionária RIOGaleão em fevereiro passado, esse debate, embora relevante, perdeu sua motivação, de modo que a SeinfraRodoviaAviação propôs o arquivamento de todas as representações referentes ao Aeroporto Santos Dumont por perda de objeto, não havendo qualquer necessidade de manifestação quanto ao mérito da questão por parte do TCU. 
Representações sobre o Aeroporto de Jacarepaguá/RJ
75.	As representações envolvendo o Aeroporto de Jacarepaguá/RJ questionam, de um lado, a própria inclusão do Aeroporto na 7ª rodada de concessões, em detrimento da delegação daquela infraestrutura aeroportuária ao estado do Rio de Janeiro e, de outro, a ausência de medidas de gerenciamento do ruído aeronáutico nas vizinhanças do Aeroporto em razão de operações de aeronaves de asa rotativa (helicópteros) offshore, que fazem a ligação com diversas plataformas de petróleo no litoral fluminense.
76.	Esses pontos também foram objeto de questionamentos na Consulta Pública Anac 13/2021 que antecedeu o envio da documentação relativa à 7ª rodada ao Tribunal. 
77.	O entendimento desta unidade técnica é de que a opção quanto à eventual delegação do aeroporto à unidade da federação, objeto do TC Processo 039.722/2021-0, é decisão de política pública de competência exclusiva do governo federal, não cabendo qualquer interferência do TCU sobre o juízo de conveniência e oportunidade feito pelo Poder Executivo. 
78.	Quanto ao gerenciamento do ruído aeronáutico na área do entorno dos aeródromos, objeto do TC Processo 000.754/2022-6, a matéria é disciplinada nos mecanismos ordinários de regulação da Anac, e não nos contratos de concessão, como pretendia o representante. No caso específico do Aeroporto de Jacarepaguá/RJ, restou consignado que o aeródromo possui Plano Específico de Zoneamento de Ruído (PEZR) , cujas curvas de ruído foram validadas pela Anac, assim como Comissão de Gerenciamento de Ruído Aeronáutico (CGRA) , foro adequado para tratamento dos problemas de ruído aeronáutico que afetam a vizinhança do Aeroporto e que deverá ter continuidade com o próximo operador aeroportuário.
79.	Desse modo, a SeinfraRodoviaAviação propôs no TC Processo 000.754/2022-6 considerar a representação improcedente, e no TC Processo 039.722/2021-0 ainda aguarda a análise de diligências efetuadas visando confirmar juízo de convencimento quanto à sua improcedência. Deve-se registrar, contudo, que ainda não há deliberação final por parte do TCU em ambos os processos.
Representação e Denúncia sobre o Aeroporto de Congonhas/SP
80.	A denúncia relativa à concessão do Aeroporto de Congonhas/SP apresenta preocupação com os impactos ambientais, especialmente ruído aeronáutico, poluição do ar e aumento do trânsito na vizinhança do Aeroporto, em razão do aumento na movimentação de aeronaves e passageiros previsto nos estudos de viabilidade.
81.	O denunciante pediu que o leilão de concessão fosse condicionado à conclusão de diversas providências, como a emissão de licença ambiental válida, emissão de Auto de Vistoria do Corpo de Bombeiros (AVCB) , à concordância da Prefeitura Municipal de São Paulo ao Plano Especial de Zoneamento de Ruído (PEZR) do aeroporto, à resolução das áreas contaminadas e à realização de estudos sobre os impactos urbanos da concessão e ao planejamento de trânsito no entorno do aeroporto.
82.	A SeinfraRodoviaAviação, ao analisar o processo desestatização, entende que, além de o licenciamento ambiental do SBSP estar válido, não havia fundamento técnico nem legal para condicionar a continuidade da concessão aos pontos levantados na denúncia, destacando que os estudos de viabilidade não têm caráter vinculativo, que a futura concessionária pode apresentar solução completamente diferente para o desenvolvimento do aeroporto e que os impactos ambientais apontados pelo denunciante deverão ser devidamente avaliados no novo licenciamento ambiental a ser conduzido pelo novo operador aeroportuário.
83.	 O denunciante também pedia que o Aeroporto de Congonhas/SP fosse destacado do Bloco SP/MG/MS/PA e que a capacidade da pista de pouso e decolagem (PPD) fosse limitada a 33 movimentos/hora, e não a 44 movimento/hora como definido no processo de concessão. 
84.	A unidade técnica, muito embora ainda não tenha de pronunciado no âmbito da denúncia, esclarece que a opção pela concessão em blocos é uma decisão de política pública de competência exclusiva do governo federal, não cabendo ao Tribunal interferir no mérito da decisão, e que a definição da capacidade da PPD é decisão de natureza estritamente técnica, afeta aos órgãos reguladores competentes e estranha à atuação desta Corte. 
85.	Por fim, a representação envolvendo o Aeroporto de Congonhas/SP questiona, com base nas regras definidas nas minutas de edital e contrato de concessão, que a aviação geral acabará por ser excluída do SBSP, conforme previsto no plano de desenvolvimento do aeroporto elaborado nos estudos de viabilidade, e pediu que fossem alterados os EVTEA e o Plano de Exploração Aeroportuária para prever a manutenção das operações da aviação geral, com a suspensão cautelar do certame até adoção das medidas. 
86.	A SeinfraRodoviaAviação, em ambos os casos, não propôs adoção das medidas cautelares, ante a ausência dos pressupostos necessários, e, no mérito, a proposta foi pela improcedência da representação formulada. Quanto à denúncia, embora nos indícios trazidos do ponto de vista de engenharia e ambiental não tenham sido constatadas irregularidades no curso da análise da desestatização, ainda se encontra pendente pronunciamento da unidade técnica ao Relator.
87.	Assim, com base na exposição relativa aos processos que atacam o presente certame, entende-se, que não há óbice processual à continuidade da análise da desestatização pela unidade técnica, bem como ao seu julgamento de mérito, iniciado a partir da abordagem metodológica descrita no próximo tópico.
METODOLOGIA
88.	Os trabalhos foram realizados em conformidade com os padrões de auditoria do TCU, mediante a análise dos documentos exigidos no art. 3º da IN-TCU 81/2018 para a análise do processo de desestatização.
89.	Considerando o disposto no art. 9º da IN-TCU 81/2018, foi elaborado escopo do acompanhamento com base nos critérios de materialidade, relevância, oportunidade e risco (peça 214) . Para a definição do escopo foi aplicada uma análise dos riscos associados aos principais elementos dos estudos, com base na experiência profissional da equipe em processos anteriores do gênero. Cabe observar a participação de auditor que trabalhou na análise das seis rodadas anteriores, bem como de outros que já participaram de pelo menos quatro rodadas passadas. 
90.	Com base no escopo proposto, em relação aos estudos de mercado, foram analisadas apenas a coerência das projeções de demanda e benchmarking com outros aeroportos.
91.	Sob a ótica econômica os trabalhos foram focalizados nos aeroportos que apresentaram maior relação custo-benefício de análise em razão da materialidade envolvida na avaliação de receitas e opex, bem como nos resultados da avaliação considerando as premissas adotadas com elevado grau de sensibilidade no resultado do VPL, notadamente o WACC.
92.	Nessa ótica destacam-se SBSP, SBBE e SBJR, que abarcam 82,2% da soma da receita total anual prevista para cada aeroporto, destacando-se SBSP respondendo sozinho por 60,7% das receitas de toda concessão no último ano (R$ 1,17 bilhão) . Em termos de opex e VPL tais aeroportos também se mostraram os mais relevantes para as análises, valendo ressaltar que apenas essa amostra apresenta VPL positivo individualmente dentre os aeroportos da rodada.
93.	Na dimensão relativa aos estudos de engenharia e afins, procurou-se centrar esforços nos seis aeroportos que conjuntamente representam cerca de 80% do capex da rodada: Congonhas, Belém, Uberlândia, Campo Grande, Campo de Marte e Santarém, sendo que SBSP e SBBE são responsáveis por mais de 60% do capex total previsto (incluindo capex ambiental e sustaining capex) .
94.	Os estudos ambientais, por sua vez, não demonstraram passivos controversos ou materialmente relevantes ou ainda com graves riscos associados, em especial após a retirada do Aeroporto Santos Dumont/RJ da rodada, o que contribuiu para a proposição no sentido de que os elementos de risco presentes não justificavam uma análise aprofundada no tema nesta rodada.
95.	Relativamente aos documentos jurídicos a abordagem foi restrita a alterações ocorridas relativamente a concessões anteriores, notadamente Asga e 6ª rodada, devido à similaridade de modelo regulatório e regras do leilão que estão sendo atualmente propostas.
96.	Não fizeram parte do escopo deste trabalho os seguintes aspectos:
a)	 mérito das diretrizes de política pública emanadas pelo MInfra, desde que presentes as justificativas que as antecederam;
b)	 procedimento de seleção de consultores via PMI, inclusive respectivos valores de ressarcimento pela elaboração dos estudos de viabilidade, tendo em vista que a metodologia do cálculo desse ressarcimento já foi avaliada em rodadas anteriores;
c)	 aspectos de regulação eminentemente técnica da Anac, sempre que devidamente fundamentados no processo;
d)	 análise dos riscos de engenharia relacionados às alternativas de desenvolvimento escolhidas, em razão de sua alocação ao futuro concessionário; e
e)	 questionamentos relacionados ao Aeroporto Santos Dumont e representações conexas, considerando a sua exclusão desta rodada de concessão.
EMPREGO INADEQUADO DE REFERÊNCIAS DE PREÇOS
97.	Verificou-se na presente análise diversas inconsistências no emprego das referências de preços para estimativa de investimentos de engenharia nos EVTEA, em afronta à jurisprudência do Tribunal e ao disposto no Decreto 7.983/2013.
98.	Os Estudos de Engenharia contemplam os investimentos a serem realizados em cada aeroporto dos Blocos SP/MS/PA/MG, Norte II, Aviação Geral, durante todo o período da concessão, com base nas projeções de demanda e demais análises apresentadas nos Estudos de Mercado.
99.	A partir dessas projeções foi realizado o dimensionamento dos aeroportos de cada um dos blocos, assim como todos os desenhos do anteprojeto e das fases de implantação, agrupados em anexos aos estudos de engenharia. O desenvolvimento de cada sítio aeroportuário foi dividido em fases de investimentos, cujas intervenções estão descritas nos estudos de engenharia de cada aeroporto. 
100.	Além da descrição dos investimentos, bem como ilustrações e anteprojetos das intervenções previstas para todo o período da concessão, os estudos contemplaram as estimativas de custos para cada uma das intervenções.
101.	Para fundamentar os valores dos investimentos nessas várias fases, foram apresentadas planilhas com os orçamentos de referência para cada tipo de intervenção necessária em cada sítio aeroportuário no período de concessão. Com os valores do orçamento e sua área de intervenção, foram obtidos os valores paramétricos de cada uma das intervenções, como se observa nas planilhas referenciais, memoriais de cálculo e de capex de cada um dos aeroportos.
102.	Para elaboração dos valores do capex desenvolvimento, o EVTEA empregou a seguinte sequência metodológica:
a)	 consolidação das obras previstas no plano de desenvolvimento e dos respectivos anteprojetos elaborados;
b)	 estabelecimento de quantidades referenciadas nos anteprojetos, divididas por componente aeroportuário;
c)	 determinação de serviços para as obras, bem como as respectivas quantidades e preços, a partir de Processos Referenciais, Composições Analíticas de Custo Unitário (CAPUs) e Cotações de Mercado;
d)	 criação de Planilhas de Preço para cada intervenção imposta, contendo preços unitários e totais; e 
e)	 consolidação dos resultados na Planilha de capex.
103.	A determinação dos serviços que compõem a execução das obras, bem como parte das quantidades e dos preços unitários, baseou-se em processos licitatórios homologados pela Infraero para obras similares.
104.	Os quantitativos foram calculados a partir dos anteprojetos elaborados, parâmetros estimados de engenharia e proporção com as quantidades dos orçamentos referenciais. 
105.	Os preços unitários tiveram como base os valores dos orçamentos de referência corrigidos, preços de sistemas de custos referenciais e, quando necessário, cotações de mercado.
106.	Aos preços unitários foram acrescidos o BDI seguindo os parâmetros dos Acórdãos-TCU 2.622/2013 e 2.369/2011, ambos do Plenário.
107.	Para obtenção dos preços globais foram acrescidos os valores referentes à execução de projetos, mobilização e desmobilização, instalação e manutenção do canteiro de obras e administração local. Os percentuais desses itens, à exceção da administração local, foram obtidos com base na média de obras licitadas pela Infraero, tendo sido demonstrado de maneira pormenorizada nos Relatórios de engenharia e afins - Relatório 02 e guardam coerência com o TC Processo 028.391/2020-9 analisado recentemente pelo TCU. Quanto à administração local, empregou se o valor médio do item 9.2.2 do Acórdão 2622/2013-TCU-Plenário.
108.	Em suma, os investimentos iniciais apresentados pela SAC resultaram nas estimativas de valores constantes na tabela a seguir, conforme documentos enviados ao TCU em 5/1/2022 (documentos "Sumário Executivo" de cada aeroporto) :
Tabela 5 - Valores do capex desenvolvimento inicialmente previstos para os aeroportos da 7ª rodada (data-base: outubro/2020) 
	Bloco
	Aeroporto
	capex estimado (R$) 

	SP/MS/PA/MG
	Congonhas (SBSP) 
	R$ 2.213.937.957,55

		Campo Grande (SBCG) 
	R$ 225.928.533,57

		Corumbá (SBCR) 
	R$ 76.297.251,21

		Ponta Porã (SBPP) 
	R$ 99.470.806,48

		Santarém (SBSN) 
	R$ 193.945.565,68

		Marabá (SBMA) 
	R$ 82.318.804,10

		Carajás (SBCJ) 
	R$ 116.427.789,73

		Altamira (SBHT) 
	R$ 113.561.312,37

		Uberlândia (SBUL) 
	R$ 252.249.532,64

		Montes Claros (SBMK) 
	R$ 154.309.922,26

		Uberaba (SBUR) 
	R$ 105.077.015,64

	Bloco Aviação Geral
	Campo de Marte (SBMT) 
	R$ 247.034.791,00

		Jacarepaguá (SBJR) 
	R$ 159.741.337,77

	Bloco Norte II
	Belém (SBBE) 
	R$ 482.934.585,97

		Macapá (SBMQ
	R$ 42.698.690,04

	TOTAL
		R$ 4.565.933.896,01

Fonte: EVTEA.
109.	A análise realizada focou nos preços unitários para os investimentos e serviços mais relevantes que compõem o capex desenvolvimento dos aeroportos de São Paulo (Congonhas) , Belém, Uberlândia, Campo Grande, Campo de Marte e Santarém. 
110.	Para os serviços cujos preços foram obtidos mediante cotação de preços, a verificação consistiu na conferência de cotação e na sua congruência com o item orçamentário. Em relação aos demais serviços, verificou-se sua aderência aos sistemas Sicro e Sinapi. Fruto dessa análise, identificou-se as seguintes irregularidades: custos dos insumos de mão obra com encargos acima do Sinapi; preços unitários dos serviços referenciados em obras anteriores acima do Sicro/Sinapi; coeficientes de consumo injustificadamente acima dos empregados nos sistemas referenciais; e serviços precificados com unidade incompatível com a empregada na quantificação. 
111.	Como as premissas e referências empregadas foram as mesmas para todos os aeroportos que compõem a sétima rodada de concessões, as falhas detectadas possuem caráter sistêmico e abarcam toda a estimativa de custo de capex desenvolvimento do EVTEA, inclusive os que não foram objeto de análise especifica de preços, como verificou-se através de amostragem aleatória nas planilhas de preços dos aeroportos de: Montes Claros, Uberaba, Jacarepaguá, Macapá, Marabá, Parauapebas, Altamira, Corumbá e Ponta Porã.
112.	Desse modo, no curso dos trabalhos foram feitas diligências ao jurisdicionado para esclarecimentos dessas irregularidades. Essas diligências resultaram na correção dos problemas apontados para todos os aeroportos que compõem a 7ª rodada de concessões, chegando-se aos novos valores do capex desenvolvimento demonstrados na tabela a seguir.
Tabela 6 - Valores do capex desenvolvimento corrigidos para os aeroportos da 7ª rodada 
 (data-base: outubro/2020) 
	Bloco
	Aeroporto
	Investimento

			Fase 1
	Fase 2
	Total

	SP/MS/PA/MG
	Congonhas (SBSP) 
	R$2.172.014.170,02
	R$1.393.331,04
	R$2.173.407.501,06

		Campo Grande (SBCG) 
	R$175.225.321,37
	R$41.539.777,32
	R$216.765.098,69

		Corumbá (SBCR) 
	R$71.768.000,30
	R$3.351.112,61
	R$75.119.112,91

		Ponta Porã (SBPP) 
	R$98.541.694,77
	R$367.084,48
	R$98.908.779,25

		Santarém (SBSN) 
	R$150.060.552,45
	R$36.234.442,63
	R$186.294.995,08

		Marabá (SBMA) 
	R$76.598.630,58
	R$3.613.671,20
	R$80.212.301,78

		Carajás (SBCJ) 
	R$112.667.697,20
	R$300.992,54
	R$112.968.689,74

		Altamira (SBHT) 
	R$112.269.024,58
		R$112.269.024,58

		Uberlândia (SBUL) 
	R$229.116.365,20
	R$14.417.502,19
	R$243.533.867,39

		Montes Claros (SBMK) 
	R$135.970.842,56
	R$16.726.558,04
	R$152.697.400,60

		Uberaba (SBUR) 
	R$99.908.138,47
	R$5.088.594,51
	R$104.996.732,99

	Bloco Aviação Geral
	Campo de Marte (SBMT) 
	R$248.657.182,84
		R$248.657.182,84

		Jacarepaguá (SBJR) 
	R$136.776.350,31
	R$13.481.019,37
	R$150.257.369,68

	Bloco Norte II
	Belém (SBBE) 
	R$440.290.830,04
	R$43.574.550,50
	R$483.865.380,54

		Macapá (SBMQ
	R$39.026.819,09
	R$3.243.812,73
	R$42.270.631,82

	Total
	R$4.298.891.619,78
	R$183.332.449,16
	R$4.482.224.068,95

Fonte: EVTEA.
113.	Destaca-se que foram analisados apenas os valores do capex desenvolvimento, sendo que os demais valores de capex (ambiental, benfeitorias, recuperação e reinvestimento em ativos) estimados inicialmente em cerca de R$ 2,64 bilhões, também devem ser modificados com base nos apontamentos da equipe. 
114.	As irregularidades identificadas referem-se a erros materiais, como erros de cálculo, que dispensam maiores detalhamentos para os objetivos do presente trabalho, porém, merece a atenção deste Tribunal a questão da adoção de preços unitários com base em obras referenciais em detrimento ao Sinapi e Sicro. Vale mencionar que os apontamentos feitos pelo TCU resultaram em diminuição aproximada de R$ 80 milhões do capex total estimado.
115.	Quanto a esse ponto específico, os Estudos de Engenharia dos aeroportos elencam em tabela denominada "processos referenciais escolhidos" os números de processos licitatórios da Infraero, sua descrição, data de homologação e objeto do processo. O conteúdo de cada tabela varia ligeiramente para cada aeroporto, porém possui essencialmente os mesmos processos como base.  Empregando o aeroporto de Belém como exemplo, verifica-se que os processos englobam um período que vai de julho/2008 a janeiro/2021. Tais processos são empregados como base para parametrização de quantitativos e para obtenção de preços unitários pela metodologia apresentada nos estudos de engenharia, resumidamente apresentada a seguir:
a)	 cálculo do custo homologado através do desconto do preço do BDI do projeto de referência no preço homologado do serviço;
b)	 separação entre custos relacionados a materiais/equipamentos e mão de obra através de percentuais médios feitos com base nos serviços do SINAPI;
c)	 desconto dos Encargos Sociais do projeto de referência sobre o custo de mão de obra;
d)	 cálculo do custo de mão de obra ajustado com os Encargos Sociais da data base do estudo;
e)	 cálculo da correção INCC do custo de materiais/equipamentos e da mão de obra ajustada;
f)	 aplicação do índice de correção de localidade no custo com correção INCC; e
g)	 aplicação do BDI da data base do estudo, obtendo o preço final reajustado.
116.	Com relação à extração das quantidades paramétricas, não se identificou no presente caso e para os aeroportos analisados prejuízos para o emprego dessa metodologia. Entretanto, em relação ao uso de preços unitários, tal metodologia não se demonstrou adequada para precificar os serviços mais relevantes, que compõem os 80% da curva ABC.
117.	Inicialmente, destaca-se que a jurisprudência do Tribunal é pacífica no sentido do uso das referências Sicro e Sinapi para as estimativas de custos dos EVTEA das concessões, nesse sentido, cita-se o Acórdão 2104/2008-TCU-Plenário, de relatoria do Ministro Ubiratan Aguiar, no qual se recomendou à ANTT que nas próximas concessões rodoviárias apresentasse, sempre que possível, a comparação com as referências oficiais, Sicro e Sinapi, dos custos orçados para os serviços mais significativos entre os investimentos em obras.
118.	Ademais, para os aeroportos analisados, cujo foco foram os investimentos mais relevantes e os serviços de maior peso financeiro, identificou-se que a metodologia traz distorções de preços com relação aos sistemas referenciais, causados por: índices de reajustes, em especial para obras antigas; e localização geográfica das obras referenciadas.
119.	A distorção causada pelo emprego de processos antigos e com localização geográfica diversa das obras analisadas fica bem caracterizada no caso de obras relevantes de reforma e ampliação dos terminais de passageiros (TPS) de diversos aeroportos nos EVTEA, para as quais foi empregado como referência o processo n. 009/DALC/SBEG/2011, referente a obra de TPS do aeroporto de Manaus/AM, homologado em setembro/2011. A tabela a seguir ilustra a diferença entre o preço unitário empregado no EVTA para o serviço de concreto no TPS do aeroporto de Uberlândia/MG e o obtido pelo uso do Sinapi.
Tabela 7 - Preço unitário do serviço de concreto Fck 35 Mpa para o aeroporto de Uberlândia/MG
			EVTEA versão original
	EVTEA corrigido pelo Sinapi

	Composição
	Descrição
	Unidade
	Preço unitário (R$) 
	Código
	Descrição 
	Preço unitário (R$) 

	4.2.3.3
	Concreto estrutural Fck= 35Mpa
	m3
	956,87
	PPO-001032
	Concretagem de vigas e lajes, fck=35 mpa, para lajes maciças ou nervuradas com uso de bomba em edificação com área média de lajes maior que 20 m² - lançamento, adensamento e acabamento.
	402,15

Fonte: EVTEA e resposta à diligência feita pela equipe.
120.	Conforme demonstrado na tabela, o preço unitário empregado no EVTEA é cerca de 140% superior ao estabelecido pelo Sinapi. 
121.	Outro exemplo dessa distorção foi encontrado nas obras de pátio de aeronaves de diversos aeroportos, que empregaram como referência o processo n. 008/ADNE/SBRF/2013, para a execução do pátio de aeronaves do aeroporto do Recife/PE, homologado em abril/2014.
Tabela 8 - Preço unitário do serviço de corte de concreto para o aeroporto de Uberlândia/MG
			EVTEA versão original
	EVTEA corrigido pelo Sicro

	Composição
	Descrição
	Unidade
	Preço unitário (R$) 
	Código
	Descrição 
	Preço unitário (R$) 

	3.2.2.5.10
	Corte de concreto para execução das juntas, largura = 6 mm e profundidade = 9 cm
	m
	185,97
	4011537
	Serragem de juntas em pavimento de concreto, limpeza e enchimento com selante a frio
	10,48

	Fonte: EVTEA e resposta à diligência feita pela equipe.
122.	Conforme demonstrado na tabela, o preço unitário empregado no EVTEA é cerca de 1.700% superior ao estabelecido pelo Sicro.
123.	Em que pese a correção para o presente caso dos serviços indicados pelo TCU, cabe cientificar o jurisdicionado acerca da inadequação da metodologia empregada quanto ao emprego de preços de obras reajustadas, em especial em obras antigas e com logística diferenciada, em detrimento dos sistemas referenciais Sinapi e Sicro para os serviços relevantes, que compõem 80% da curva ABC, para as estimativas de investimentos dos EVTEA, o que afronta a jurisprudência do TCU sobre o tema. 
CONCLUSÃO
124.	 Os trabalhos de asseguração foram conduzidos com observância da Instrução Normativa TCU 81/2018, e o escopo deste trabalho foi aprovado pelo Secretário da SeinfraRodoviaAviação, a partir da proposta apresentada pela equipe de fiscalização.
125.	 Foram analisadas neste relatório as alterações implementadas nos estudos de viabilidade técnica, econômica e ambiental relativamente às rodadas passadas, bem como os valores estimados para o capex em virtude da significativa materialidade.
126.	Foram verificadas impropriedades nos estudos de engenharia, no que diz respeito às referências de preço utilizadas para valorar os investimentos, sendo constatado o montante excedente aproximado de R$ 83 milhões apenas no capex de desenvolvimento previsto, valores estes já corrigidos na última versão apresentada ao TCU.
127.	 As análises das alterações realizadas nas minutas de edital e contrato pela Anac, bem como as relativas ao WACC empregado na rodada, também foram objeto de exame e constam dos Apêndices I e II deste Relatório, não sendo tratadas na parte principal deste relatório por não representarem óbices aos documentos jurídicos apresentados.
128.	Por fim, deve-se registrar que, em atendimento ao disposto no §8º do art. 9º da IN-TCU 81/2018, foi realizada, em 10/5/2022, reunião com os jurisdicionados, representantes do MInfra e da Anac, para apresentação das análises e conclusões deste relatório. Após a discussão do relatório os jurisdicionados registraram que não há contribuições adicionais a apresentar além das já discutidas com a equipe de fiscalização, declinando, dessa forma, do prazo de que trata o §9º do art. 9º da referida Instrução Normativa (peças 236 e 237) .
129.	Diante do exposto, propõe-se considerar atendidas as exigências da Instrução Normativa-TCU 81/2018 com relação aos documentos desta 7ª rodada de concessão de aeroportos.
VRF E BENEFÍCIOS DE CONTROLE
130.	O volume de recursos fiscalizados (VRF) no presente processo corresponde ao somatório dos valores presentes das receitas tarifárias e não-tarifárias estimadas para todo o prazo da concessão que, de acordo com o item 2.9 da minuta contratual (peça 179, p. 15) , são os seguintes: 
a) R$ 1.710.204.752,13 para o Bloco Aviação Geral; 
b) R$ 1.931.983.096,09 para o Bloco Norte II; 
c) R$ 11.366.438.048,25 para o Bloco SP/MS/PA/MG.
131.	Assim sendo, o VRF do presente processo é de R$ 15.008.625.896,47. 
132.	Quanto aos benefícios do controle, cita-se a correção de valores acima das referências oficiais de preço no montante de R$ 83.709.827,06 apenas nas projeções do capex de desenvolvimento dos aeroportos integrantes do Bloco. 
PROPOSTA DE ENCAMINHAMENTO
133.	Ante o exposto, consoante o disposto no § 6º do art. 9º da IN TCU 81/2018, submetem-se os autos à consideração superior, propondo ao titular da Secretaria de Fiscalização de Infraestrutura Rodoviária e Aviação Civil:  
a)	 considerar atendidas as exigências da Instrução Normativa-TCU 81/2018 com relação aos documentos desta 7ª rodada de concessão de aeroportos;
b)	 com fundamento no inciso I do art. 9º da Resolução-TCU 315/2020, dar ciência à Secretaria Nacional de Aviação Civil do Ministério da Infraestrutura acerca da inadequação da metodologia empregada quanto ao emprego de preços de obras reajustadas, em especial em obras antigas e com logística diferenciada, em detrimento dos sistemas referenciais Sinapi e Sicro para os serviços relevantes, que compõem 80% da curva ABC, para as estimativas de investimentos dos EVTEA, o que afronta os arts. 3º e 4º do Decreto 7.983/2013, com vistas à adoção de providências internas que previnam a reincidência desse tipo de ocorrência;
c)	 encaminhar cópia do acórdão que vier a ser proferido à Agência Nacional de Aviação Civil e à Secretaria Nacional de Aviação Civil do Ministério da Infraestrutura.
APÊNDICE I - ANÁLISE DOS DOCUMENTOS JURÍDICOS (EDITAL E CONTRATO) 
I. Introdução
1.	A 7ª rodada de concessões tem sua modelagem jurídica apoiada nas mudanças implementadas na 5ª e 6ª rodada de concessões - as quais já permitiram ao Tribunal deparar-se previamente com diversas evoluções regulatórias incorporadas aos presentes estudos, tais como: (i) a modelagem em blocos; (ii) maior flexibilidade nos parâmetros de desempenho e (iii) maior foco na regulação por resultados.
2.	Além disso, os documentos jurídicos apresentados também foram elaborados considerando paralelamente os trabalhos desenvolvidos na elaboração das minutas de edital e contrato relativos à relicitação dos Aeroportos de Natal (Asga) e de Viracopos (VCP) , ainda não apreciados pelo TCU.
3.	As principais modificações adotadas das minutas de edital e contrato desta rodada foram analisadas pela Anac e constam, além dos Votos e Relatórios de Diretoria, dos seguintes documentos:
 (i)	 Nota Técnica 17/2021/SRA (peça 198) - que submeteu as minutas dos documentos jurídicos à Diretoria Colegiada para fins de consulta pública;
 (ii)  Nota Técnica 22/2021/SRA (peça 196) - que submeteu à Procuradoria Federal junto à Anac a versão proposta dos documentos jurídicos para remessa ao TCU, após as contribuições da Consulta Pública 13/2021; e
 (iii)  Nota Técnica 3/2022/SRA (peça 207) - que analisou a última versão dos documentos jurídicos após as alterações na composição dos blocos, para envio à Procuradoria Federal Especializada junto à Anac.
4.	Conforme pontuado na Nota 1/2022/PG/PFEANAC/PGF/AGU (peça 192) , inexiste histórico de suspensão de concessão aeroportuária na esfera federal por questionamentos judiciais, o que corrobora a opinião da equipe ao propor o escopo preliminar de análise no sentido de que não seria necessário proceder o exame mais aprofundado dos documentos jurídicos, devendo o foco do trabalho ser direcionado apenas para as mudanças ocorridas relativamente à rodada passada.
5.	Os problemas pós-contratuais encontrados em concessões anteriores, e que já começaram a ser analisados pela Corte nos processos que tratam da relicitação, do Asga e VCP, decorrem de diversas dificuldades hoje enfrentadas pelo setor, não relacionadas a falhas nos documentos jurídicos. Ademais, aspectos de modelagem das primeiras rodadas de concessão que contribuíram para esses problemas foram significativamente aperfeiçoados a partir da 4ª rodada de concessão, que passou a prever pagamento expressivo de outorga na assinatura do contrato e contribuições variáveis ao longo da concessão. 
6.	Nos modelos regulatórios anteriores os contratos eram bastante prescritivos, e possuíam uma estrutura de incentivos inadequada no leilão que propiciava forte alavancagem dos players. Como efeitos secundários gerava-se uma estrutura de outorga anual bastante rígida, bem como originavam-se problemas com partes relacionadas em razão de um perfil contratual que privilegiava a figura do "construtor" em detrimento da figura do "operador".
II. Inovações do Edital e Minuta de Contrato propostas
7.	De modo a prover uma contextualização do processo de construção dos documentos jurídicos nas diversas etapas do processo, far-se-á uma breve exposição da cronologia dos fatos expondo quais as principais mudanças, e, após isso, uma breve análise de alguns pontos-chave relativamente às mudanças introduzidas nesta rodada.
8.	Em relação ao Edital, antes da submissão dos documentos jurídicos à consulta pública são listadas dezessete alterações editalícias, que tratam de ajustes pontuais que não alteram a essência do edital em relação à rodada passada (peça 208) .
9.	Analisando tais mudanças, verificou-se que os ajustes têm natureza basicamente redacional e de aperfeiçoamento para priorizar o uso dos meios digitais no certame, basicamente relacionados a:
a)	 adaptação do Edital ao acesso via portal gov.br;
b)	 dispensa de via física na caução em dinheiro;
c)	 referência a meios eletrônicos para impugnação do Edital; e
d)	 especificações para o uso de assinatura eletrônica.
10.	Já em relação ao Contrato e Anexos, as mudanças podem ser sintetizadas nas seguintes alterações ocorridas em relação à 6ª rodada (peça 198) :
II.1 Inclusão da obrigatoriedade de disponibilização de hardwares e softwares a fim de controlar as informações aeroportuárias
11.	Trata-se de aproveitamento de pequena melhoria incorporada na relicitação do Asga de modo a agregar futuras tecnologias para o processo de troca de informações, em virtude de estudos internos da Anac que apontam provável utilização de novas tecnologias para controle das informações aeroportuárias.
II.2 Majoração da Receita-Teto por Passageiro (RT) para o Aeroporto de Congonhas
12.	A regulação tarifária seguiu o mesmo modelo estipulado na 6ª rodada, sendo adotadas as tabelas de Receita-Teto por Passageiro (RT) previstas em portaria da Anac para os aeroportos com mais de 1 milhão de passageiros/ano. No caso de Congonhas a RT seria inicialmente de R$ 34,7885, conforme calculado na Portaria Anac 3.642/SRA, de 9/12/2020 - a qual estabeleceu os valores de receita para os aeroportos administrados pela Infraero, conforme figura abaixo:
Tabela 1 - Extrato de Receita Teto por Passageiro (RT) da Portaria 3.642/SRA

Fonte: Portaria 3.642/SRA/2020
13.	Entretanto decidiu-se utilizar como premissa para Congonhas a mesma RT do Aeroporto de Manaus, de R$ 43,5519 - a de maior valor entre os aeroportos da supracitada portaria, de modo a compatibilizar a remuneração tarifária com a atratividade do aeroporto e corrigir certas distorções ocorridas na conversão do modelo regulatório aplicável à Infraero de tarifas-teto para receita-teto.
14.	Trata-se de um caso especial, justificando-se tal postura com base no nível de saturação do aeroporto, e nos incentivos para alocação da infraestrutura, ainda mais considerando os valores estimados para capex ao longo do projeto, conforme pontuado pela agência no trecho abaixo transcrito (peça 198, p. 5-6) .
6.35. A majoração da receita-teto de Congonhas tem por objetivo permitir uma remuneração mais compatível com a atratividade do aeroporto.
6.36. A definição das receitas teto hoje vigentes é oriunda da edição da Resolução ANAC nº 508, de 14/03/2019, e Portaria ANAC nº 1040/SRA, de 03/04/2019. Na ocasião, para a conversão do modelo regulatório aplicável à Infraero, de tarifas-teto para receita-teto, foram adotadas informações de receita e de movimento de aeronaves e passageiros do período entre 2014 e 2017.
6.37. Devido às características de movimento histórico de Congonhas, resultou, para este aeroporto, no menor valor de receita-teto entre os aeroportos previamente classificados como de Categoria 1. Este resultado foi adequado para os objetivos da ocasião, que foi de permitir maior flexibilidade de tarifação para a Infraero, sem implicar em aumento dos níveis tarifários.
6.38. Entretanto, esta premissa não é vinculante para o processo de concessão. Ao contrário, verifica-se que, diante da atratividade e saturação do aeroporto, os níveis tarifários relativamente baixos agravam os problemas de alocação da infraestrutura, como pôde ser observado no processo de distribuição de slots resultante do encerramento das operações da Avianca Brasil.[5]
6.39. Assim, propõe-se equiparar a Receita Teto de Congonhas àquela de maior valor entre os aeroportos constantes na Portaria ANAC nº 3.642/SRA, de 09/12/2020, ou seja, a de Manaus.
II.3 Proibição do aeroporto impor serviços não solicitados pelos usuários
15.	Este item apenas realiza uma complementação de uma prática contratual já existente de não-discriminação e definição de remuneração com base em critérios objetivos e economicamente relevantes.
16.	Essa medida visa coibir a cobrança de taxas administrativas que estavam sendo criadas pelas concessionárias para realizar a gestão documental relativa à movimentação de cargas, bem como a imposição de seguros "obrigatórios" para gerenciamento de riscos das cargas.
II.4 Melhoria nas definições regulatórias relativas à tarifação
17.	Foram inseridas disposições explicitando de forma clara que as tarifas de pouso e permanência de voos cargueiros, de serviço, alternados e de retorno devem ser iguais ou inferiores àquelas incidentes sobre as operações sujeitas à Receita Regulada - constituídas essencialmente de tarifas de embarque, conexão, pouso e permanência aplicáveis às operações aéreas regulares, excluindo operações exclusivamente cargueiras e voos de serviço, alternados e de retorno.
18.	Embora o princípio da não-discriminação já presente no contrato vedasse tal conduta, considerou-se conveniente explicitá-lo.
II.5 Previsão, em caso de inadimplência, de que o operador aeroportuário possa exigir o pagamento de tarifas de embarque, conexão, pouso e permanência previamente ao pouso da aeronave
19.	Trata-se de uma consequência imediata da Medida Provisória 1.089/2021, a qual possibilitou a suspensão dos serviços aeroportuários em caso de inadimplência, nos termos a seguir:
Art. 1º  A Lei nº  6.009, de 26 de dezembro de 1973, passa a vigorar com as seguintes alterações:
"Art. 2º  ......................................................................................................
Parágrafo único.  Compete à Agência Nacional de Aviação Civil estabelecer o regime tarifário da exploração da infraestrutura aeroportuária." (NR) 
"Art. 6º  As tarifas aeroportuárias não pagas no prazo de trinta dias, contado da data da cobrança pela entidade responsável pela administração do aeroporto, serão acrescidas de correção monetária e juros de mora de um por cento ao mês.
§ 1º  A entidade responsável pela administração do aeroporto poderá, mediante aviso prévio, exigir o pagamento antecipado das tarifas aeroportuárias e suspender a prestação de serviços aeroportuários, incluído o uso de equipamentos, instalações e facilidades, em caso de inadimplemento do pagamento de tarifas aeroportuárias.
§ 2º  Sem prejuízo do disposto no §1º, a autoridade de aviação civil regulamentará as hipóteses e as condições para a suspensão dos serviços aeroportuários por inadimplemento no pagamento das tarifas aeroportuárias." (NR) 
"Art. 9º  O atraso no pagamento das tarifas previstas no art. 8º ensejará aplicação das seguintes sanções:
I - após trinta dias, cobrança de correção monetária e juros de mora de um por cento ao mês; e
II - após cento e vinte dias, suspensão ex officio das emissões de plano de voo até regularização do débito." (NR) (grifo nosso) 
II.6 Extinção da exigência de parecer de auditoria independente sobre a memória de cálculo da Receita por Passageiro e Receita Teto por Passageiro
20.	Trata-se de uma adequação em virtude dessa previsão já estar inserida em resolução da agência de forma mais específica, evitando redundâncias.
II.7 Atualização da Taxa de Desconto do Fluxo de Caixa Marginal
21.	A fórmula paramétrica foi mantida, sendo alteradas apenas as séries históricas, resultando em uma taxa de 7,24%, taxa bastante próxima do WACC previsto nos EVTEA.
II.8 Aprimoramento regulatório relacionado a Indicadores de Qualidade de Serviço (IQS) , Pesquisa de Satisfação dos Passageiros (PSP) , e Fator de Qualidade de Serviço (Fator Q) 
22.	Em relação à minuta de Contrato e respectivos Anexos, as alterações mais significativas se referem a qualidade de serviços e investimentos, conforme justificativas técnicas da Anac (peça 198, p.7-8) :
6.63. As alterações propostas com relação ao contrato da 6ª rodada são as mesmas já propostas para a minuta do Contrato de Concessão do Aeroporto Internacional da Campinas, a saber:
i. Exclusão do duplo controle regulatório em relação a pontes de embarque para os aeroportos (no presente caso, para os aeroportos enquadrados na Faixa 3) ;
ii. Aprimoramento do cômputo do resultado do IQS "Atendimento em Ponte de Embarque";
iii. Aprimoramento dos IQS da categoria de tempo de espera nas filas de inspeção de segurança;
iv. Monitoramento dos sistemas de processamento e restituição de bagagens no âmbito da avaliação do nível de serviço;
v. Aprimoramento do IQS "Percentual do tempo de disponibilidade de elevadores, escadas e esteiras rolantes";
vi. Aprimoramento dos IQS da Pesquisa de Satisfação dos Passageiros (PSP) ; e
vii. Alteração do formato das curvas de bonificação e de decréscimo do Fator Q.
6.64. A fundamentação destas alterações já se encontra devidamente registrada nos itens 7.150 a 7.185 e 7.189 a 7.283 da Nota Técnica nº 15/2021/SRA (SEI 6112383) . Cabe dizer, que dessa fundamentação houve somente a mudança da base de dados utilizada para o cômputo dos valores de referência dos IQS, mantendo metodologia de cálculo, de forma a se adequar às especificidades dos aeroportos da 7ª rodada, conforme será demonstrado mais adiante.
6.65. A proposta de modelagem com essas alterações propostas foi aprovada pela Diretoria Colegiada, durante a 16ª Reunião Deliberativa da ANAC, para fins de submissão à consulta pública as minutas de edital e de contrato e dos EVTEA, nos termos do voto do Diretor Relator (SEI 6123637) . Ressalte-se que, no âmbito da modelagem proposta para fins de investimento, obras e qualidade de serviço, não houve acatamento em alguns aspectos, culminando na exclusão dos itens 7.2.1, 7.4, 22 e 36 do PEA, e B-05 e C01 do Anexo de Penalidades, o que foi obedecido no Contrato 7ª rodada.
6.66. Além dessas alterações, para os Contratos de Concessão da 7ª rodada, propõe-se também as seguintes alterações com relação ao Contrato da 6ª rodada:
i. Ajuste na definição de PNAE constante do Anexo 2;
ii. Inclusão de contribuições das empresas aéreas e suas associações;
iii. Inclusão de equação para o cálculo do percentual de passageiros em posições próximas, para os aeroportos da Faixa 2;
iv. Adequação das penalidades do IQS ponte de embarque aos aeroportos da 7ª rodada;
v. Substituição do indicador de Acessibilidade;
vi. Adequação dos valores de referência dos IQS da categoria de tempo de espera nas filas de inspeção de segurança aos aeroportos da 7ª rodada;
vii. Adequação dos valores de referência da PSP para os aeroportos da 7ª rodada;
viii. Inclusão de indicadores de fila de inspeção na PSP para aeroportos da Faixa 2;
ix. Inclusão de regras para os casos de invalidação dos IQS;
x. Exclusão do caráter vinculativo do Plano de Ação; e
xi. Exclusão das obrigações relacionadas a ações e intervenções imediatas no âmbito do Anexo 7.
III. Comentários sobre os aprimoramentos relacionados a IQS, PSP, e Fator Q
23.	O primeiro conjunto de alterações citado encontra-se fundamentado na Nota Técnica 15/2021/SRA, que serviu de subsídio também para a formatação dos documentos jurídicos da relicitação de Viracopos (peça 212) 
24.	Em relação ao aprimoramento do cômputo do resultado do IQS "Atendimento em Ponte de Embarque", uma das grandes razões para a mudança foi a verificação prática de que o aeroporto e seus usuários se beneficiam como um todo das operações de curta permanência que possam ser realizadas ainda que não venham a ser processados em pontes de embarque. Outros casos envolvem voos com mudança de natureza ocorridos em Guarulhos/SP e dos voos de mesma natureza e tempo curto, além dos voos de retorno ou alternados.
25.	Também em relação ao aprimoramento dos IQS da categoria de tempo de espera nas filas de inspeção de segurança, verificou-se que apesar da exclusão do indicador "percentual de passageiros aguardando até 15 minutos", a minuta de contrato já prevê indicador relacionado ao percentual de passageiros aguardando até 5 minutos (peça 181, p. 46) .
26.	Quanto ao segundo conjunto de alterações, destacamos que a adequação das penalidades do IQS ponte de embarque aos aeroportos da 7ª rodada se deu em razão de alguns aeroportos apresentarem dificuldade em atender essa exigência com a infraestrutura atual, de modo que a reincidência no caso de baixo desempenho só poderá ser aferida após o término da Fase I-B.
27.	Com relação à acessibilidade, a substituição do indicador se deu em razão da não-abrangência de outros aspectos solicitados por certos indivíduos, tais como sinalização e orientação no terminal adaptadas às pessoas com deficiência visual e auditiva, entre outros aspectos. Propôs-se então a inclusão de uma pesquisa específica para acessibilidade no PEA.
28.	Em relação à proposta originalmente submetida, a Diretoria votou favoravelmente, sem alterações do ponto de vista do Edital, mas realizando apenas a seguinte alteração no PEA para fins de consulta pública (peça 209) :
Durante a análise do presente processo, identificou-se a necessidade de ajustes na Seção 7 - Melhoria de Infraestrutura Aeroportuária, constante do Plano de Exploração Aeroportuária (PEA) . Por entender que o clausulado das rodadas anteriores[2] correspondente à adequação da infraestrutura de pistas, conforme código de referência de cada aeródromo, é mais adequado para atender às diretrizes do Governo Federal, proponho a substituição pela seguinte redação:
Realizar adequações de infraestrutura necessárias para que o aeroporto esteja habilitado a operar, no mínimo, com uma pista de aproximação de não-precisão, sem restrição, noturno e diurno, aeronaves código [código de referência de aeródromo e o tipo de operação], até o fim da fase 1B do contrato de concessão[3].
O item proposto deverá ser seguido do seguinte subitem:
Será considerada operação sem restrição, nos termos do item anterior, aquela em que operações com aeronaves código [código de referência de aeródromo e o tipo de operação] e inferiores, simultâneas ou não, ocorram sem a necessidade de estabelecimento de procedimentos operacionais especiais que impactem negativamente a capacidade e a segurança operacionais do aeroporto, motivados por inadequação da infraestrutura.
IV. Evolução dos documentos jurídicos após a fase de Consulta Pública
29.	Posteriormente, após a consulta pública, são listadas outras 74 alterações no total (peça 210) , sendo quinze dessas relacionadas ao Edital. As alterações realizadas não possuem impacto significativo no Edital e devem-se basicamente a revisões de valores encaminhadas pela SAC, ajustes de remissão, esclarecimentos de redação e atualização do cronograma de eventos.
30.	Em relação às mudanças na minuta de contrato, estas foram motivadas, além da consulta pública, pelo Ofício 1340/2021/GAB-SAC/SAC, que remeteu diretrizes complementares do Minfra, enquanto a Anac consolidava o resultado da consulta e seus reflexos nos documentos jurídicos (peça 196, p. 4) :
a) Para o Aeroporto de Campo Grande (SBCG) : Estabelecer como obrigação da Concessionária a construção de pista de táxi de saída rápida conectando a pista de pouso e decolagem 06/24 ao pátio da Força Aérea Brasileira, na Ala 5, adequada aos requisitos regulamentares de projeto para a aeronave código C, PCN 48/F/B/X/T, com balizamento noturno, ângulo de saída de 30°, raio de curvatura de saída de 550 m, a 1.700 metros da cabeceira 06, até o final da fase 1B do contrato de concessão; e 
b) Para os aeroportos de Congonhas (SBSP) e Santos Dumont (SBRJ) : a Fase 1B dos contratos deverá ter prazo máximo de 60 (sessenta) meses contatos a partir da data de eficácia dos contratos.
31.	Além dos ajustes redacionais de modo a incluir conceitos e a tornar mais claras certas obrigações contratuais e da correção de erros formais, foram propostos, em suma, os seguintes ajustes:
IV.1 Alterações quanto à alocação de riscos
32.	Realizou-se uma complementação textual com a finalidade de deixar mais claro o não cabimento de reequilíbrio contratual na hipótese de não internacionalização do aeroporto ou de não incremento da capacidade operacional observada quando da publicação do edital, sendo mantida, no mais, a mesma dinâmica de alocação de riscos consubstanciada na Nota Técnica 77/2020/GERE/SRA (peça 197) .
IV.2 Sistema de registro e tratamento das demandas relacionadas à prestação do serviço
33.	Foi inserido prazo para entrada em operação do sistema de registro e tratamento das demandas relacionadas à prestação do serviço, sendo este de 180 dias contados a partir do término da Fase I-A. Também foi estipulado prazo de cinco anos para armazenamento dos dados.
IV.3 Indicador de fila de inspeção de segurança
34.	Além de um aperfeiçoamento no texto de modo a tornar mais clara a obrigação dos limites da fila de inspeção de segurança, foi incluído dispositivo vedando limitar ou restringir o fluxo de passageiros no acesso à área de formação do componente operacional de inspeção em certos casos, de modo a evitar condutas oportunistas.
IV.4 Retirada da obrigatoriedade de ser um nó blockchain
2.	Foi simplificada a minuta suprimindo essa cláusula em face de questões levantadas relativamente à ausência de previsão de custos para implementação da tecnologia, apesar dos alegados ganhos na unificação do envio das informações de voo.
IV.5 Redução no prazo para apresentação da Política de Transações com Partes Relacionadas
3.	A redação original do contrato previa que a Concessionária deveria, em até um mês contado do início da vigência do referido instrumento, desenvolver, publicar e implantar Política de Transações com Partes Relacionadas.
4.	Esse prazo foi flexibilizado e agora será de até 90 dias contados do início da vigência contratual, com o propósito de harmonização com as disposições da relicitação de Viracopos, em face do reconhecimento das diversas atividades simultâneas que a concessionária precisará desenvolver no início do contrato.
V. Evolução do tema após nova alteração nas diretrizes por reconfiguração dos blocos
5.	Relativamente ao encaminhamento original da matéria ao TCU, em dezembro de 2021, a Diretoria Colegiada da Anac endossou as alterações sugeridas pela área técnica e fez apenas apontamento singular relativo ao PEA (peça 211) :
2.1 A modelagem que ora se apresenta decorre da proposta regulatória da 6ª rodada de concessão e dos processos de relicitação em trâmite na Agência.
2.2 No que tange à ampliação do prazo de duração da Fase IB para os aeroportos de Congonhas e Santos Dumont, entendo que a diretriz complementar da SAC se coaduna à complexidade das intervenções esperadas. Por um lado, ponderou-se a premente expansão e a melhoria da infraestrutura dos sítios aeroportuários, ao mesmo tempo em que se considerou a complexidade da gestão dos impactos decorrentes das obras e a necessidade de manutenção do nível de segurança operacional. Assim, é importante assegurar tempo hábil para o devido planejamento e para a participação dos diversos atores envolvidos na construção das soluções de infraestrutura naqueles sítios.
2.3 Diante dessa ampliação, verificou-se a necessidade de se promover ajuste nos itens 7.1.1 e 7.20.1 do Plano de Exploração Aeroportuária (PEA) [2], de forma a corrigir os meses de referência para a aferição da capacidade de processamento de passageiros e bagagens, conforme a seguinte redação:
"Adequar a capacidade de processamento de passageiros e bagagens no aeroporto, incluindo terminal de passageiros, estacionamento de veículos, vias terrestres associadas e outras infraestruturas de apoio, de modo a prover área e equipamentos adequados para processar no aeroporto, pelo menos, a demanda de passageiros na Hora Pico apurada nos 12 (doze) meses compreendidos entre o 47º (quadragésimo sétimo) e o 58º (quinquagésimo oitavo) mês da concessão, em embarque e desembarque".
2.4 Por se tratar de ajuste meramente formal, que mantém a lógica contratual já analisada pela Procuradoria Federal junto à ANAC, entendo que a presente proposta dispensa nova análise jurídica daquele órgão. (grifo no original) 
35.	Previamente ao reenvio dos estudos ao TCU, foram realizados alguns ajustes de modo a incorporar as últimas diretrizes políticas emanadas pelo MInfra, notadamente quanto ao reagrupamento dos aeroportos, sendo os documentos alterados de modo a repercutir os seguintes aspectos (peça 207, p. 8) :
a) as novas diretrizes de políticas de governo complementares ao processo trazidas pelo Ofício n. 191/2022/GAB-SAC/SAC (6831935) , notadamente o reagrupamento dos blocos e, consequentes ajustes em valores, referências e remissões e etc.;
b) a incorporação de sugestões da instituição realizadora do leilão, apresentadas no bojo do processo de relicitação do Aeroporto de São Gonçalo do Amarante/RN;
c) o devido prazo para integralização do capital social no caso do Aeroporto de Congonhas, considerando o aumento da fase I-B, anteriormente estabelecido nas diretrizes complementares apresentadas no Ofício n. 1340/2021/GAB-SAC/SAC (6547214) ;
d) a simplificação da seção do contrato que trata do controle patrimonial, decorrentes da publicação da Resolução ANAC n. 661/2022;
e) a correção de erro formal quanto à previsão de prazo referente à Fase I-B para os Aeroportos de Jacarepaguá e Campo de Marte;
f) a explicitação quanto à continuidade ao longo da concessão das obrigações referentes ao Serviço de Salvamento e Combate nos Aeroportos de Jacarepaguá e Campo de Marte;
g) e demais ajustes promovidos em decorrência de meros erros materiais detectados nos documentos jurídicos;
36.	Relativamente ao Edital, não houve modificação que necessite de maior aprofundamento.
37.	Enfatiza-se que a própria Anac optou por não atender à diretriz do MInfra no sentido de elaborar um edital por Bloco de Aeroportos, optando, de forma justificada, por manter o modelo de edital único, em consonância com as modelagens das rodadas anteriores, o que está em linha com a prática já consolidada do setor.
38.	Relativamente às mudanças ocorridas após o processo de consulta pública, no que se refere ao Edital constam apenas singelos aprimoramentos pontuais expostos na Nota Técnica 22/2021/SRA os quais são sintetizados abaixo (peça 196, p. 32-33) :
a)	 ajuste redacional quanto à possibilidade de adoção de assinatura eletrônica pelos representantes credenciados de cada proponente;
b)	 supressão parcial de texto tornando mais clara a exigência de comprovação de regularidade fiscal;
c)	 explicitar a possibilidade do assistente técnico figurar como Consorciado no quadro de um Consórcio em que figure como declarante;
d)	 ajuste redacional de modo a dar maior segurança jurídica aos participantes em relação às obrigações contratuais, de forma semelhante à proposta para a relicitação de Viracopos.
39.	Já em relação ao Contrato e Anexos, do ponto de vista da regulação econômica há basicamente a inclusão de subitem dando mais transparência em relação à alocação de risco referente a uma situação de não efetivação de uma eventual expectativa futura quanto à expansão da capacidade ou quanto à internacionalização do aeroporto.
40.	No mais, seguem mantidas as justificativas para a alocação de riscos do contrato já avaliadas pelo TCU na 6ª rodada de concessões, e motivadas na Nota Técnica 77/2020/GERE/SRA (peça 197) .
41.	Já quanto às demais alterações relativas à regulação de investimentos e obras e qualidade de serviço, estas podem ser resumidas nos seguintes tópicos:
a)	 correção de erros formais no PEA;
b)	 modificação da redação de modo a tornar mais clara a obrigação contratual contida no PEA;
c)	 inclusão do prazo de início da operação do Sistema de registro e tratamento das demandas relacionadas à prestação do serviço;
d)	 inclusão do prazo de armazenamento dos dados do Sistema de registro e tratamento das demandas relacionadas à prestação do serviço;
e)	 redução do prazo de manutenção dos vídeos das áreas dos componentes operacionais;
f)	 inclusão da definição do Projeto "as built";
g)	 alteração e inclusão de item referente ao indicador de fila de inspeção de segurança;
h)	 inclusão de item no Anexo 7 - Plano de Transferência Operacional (PTO) ;
42.	As alterações supracitadas não desnaturam a essência do que já vem sendo discutido em rodadas anteriores, chamando a atenção apenas a alteração e inclusão de item referente ao indicador de fila de inspeção de segurança, a qual entende-se que tornou mais clara a obrigação contratual e incluiu dispositivo vedando expressamente a limitação de fluxo de passageiros no acesso à inspeção, de modo a não burlar o IQS relativo à fila de inspiração de segurança.
43.	Por fim, quanto à regulação de informações e contabilidade, são propostas a retirada da obrigatoriedade da Concessionária se tornar um nó ativo no blockchain, por entender que o baixo custo e os incentivos para a adoção já estão presentes caso fosse solicitado pela ANAC, e a alteração no prazo para apresentação da Política de Transações com Partes Relacionada - que sofreu aumento do prazo.
44.	 Na Nota Técnica 3/2022/SRA, as alterações trataram dos seguintes aspectos:
·	 as novas diretrizes de políticas de governo complementares ao processo trazidas pelo Ofício n. 191/2022/GAB-SAC/SAC (6831935) , notadamente o reagrupamento dos blocos e, consequentes ajustes em valores, referências e remissões e etc.;
·	 a incorporação de sugestões da instituição realizadora do leilão, apresentadas no bojo do processo de relicitação do Aeroporto de São Gonçalo do Amarante/RN;
·	 o devido prazo para integralização do capital social no caso do Aeroporto de Congonhas, considerando o aumento da fase I-B, anteriormente estabelecido nas diretrizes complementares apresentadas no Ofício n. 1340/2021/GAB-SAC/SAC (6547214) ;
·	 a simplificação da seção do contrato que trata do controle patrimonial, decorrentes da publicação da Resolução ANAC n. 661/2022;
·	 a correção de erro formal quanto à previsão de prazo referente à Fase I-B para os Aeroportos de Jacarepaguá e Campo de Marte;
·	 a explicitação quanto à continuidade ao longo da concessão das obrigações referentes ao Serviço de Salvamento e Combate nos Aeroportos de Jacarepaguá e Campo de Marte;
·	 e demais ajustes promovidos em decorrência de meros erros materiais detectados nos documentos jurídicos; (grifo nosso) 
45.	Como se vê, essas alterações não modificam substancialmente o modelo de concessão desenhado na rodada passada, o qual também foi aproveitado para as relicitações do Asga e de Viracopos, e já avaliados pelo TCU nos seus aspectos essenciais.
46.	Assim, a análise das minutas de Edital e Contrato enviadas, incluindo as planilhas de controle de alterações e notas técnicas ao longo do processo administrativo SEI Anac 00058.045189/2021-37 permitiu concluir que não foram detectadas alterações relevantes nos documentos jurídicos, relativamente à rodada anterior, que constituam óbice ao prosseguimento da presente rodada de desestatização, sob o ponto de vista do controle externo.
APÊNDICE II - CUSTO MÉDIO PONDERADO DE CAPITAL (WACC) 
1.	    Para precificação do projeto a ser concedido, a utilização do método do fluxo de caixa descontado impõe a utilização de uma taxa de desconto de referência que espelhe o custo de oportunidade do projeto na visão dos investidores e financiadores. Tal taxa de referência é denominada Custo Médio Ponderado de Capital, mais conhecida no meio econômico e acadêmico pela sigla em inglês WACC.
2.	O fundamento para a taxa de desconto de referência do presente leilão encontra-se na Nota Conjunta SEI 2/2021/STN/SPE/ME-DF (peça 217) , a qual segue as mesmas bases metodológicas de cálculo do WACC já conhecidas desde 2018 pelo TCU e condensadas no documento "Metodologia de Cálculo do WACC - Concessões Públicas" (peça 218) .
Estrutura de capital
3.	Para obtenção da estrutura de capital a ser utilizada na equação de determinação do WACC foi utilizada uma amostra global de empresas do setor de transporte aéreo, resultando na avaliação de 156 companhias com percentual de capital de terceiros da ordem de 55,24%.
4.	O tamanho amostral manteve tamanho bastante próximo do verificado na 6ª rodada (162 empresas) , contribuindo para a eliminação de potenciais vieses alertados anteriormente pela Corte (4ª rodada) , conforme se verifica na evolução abaixo:
Gráfico 1 - Tamanho amostral utilizado nas premissas do WACC (por rodada) 

Fonte: Elaboração própria.
Custo de capital próprio, taxa livre de risco, inflação e prêmio de risco de mercado
5.	Manteve-se como base para o cálculo do retorno o mercado norte-americano, de forma coerente com as demais rodadas, considerando a presença de investidores globais no setor - o que foi empiricamente observado nos leilões passados.
6.	Em relação à janela de tempo, optou-se por utilizar a mesma presente nas diretrizes metodológicas - que é de doze meses, tendo em vista a realidade do processo concessório local.
7.	Para a taxa livre de risco utilizou-se como proxy do ativo livre de risco a taxa dos títulos norte-americanos de 10 anos para um período também de doze meses, resultando no valor de 0,89% ao ano.
8.	Em relação à premissa inflacionária, manteve-se a janela de doze meses, obtendo como resultado 1,51%, não obstante o valor estar razoavelmente abaixo das estimativas do mercado atuais. Isso ocorre porque a data de corte se deu em dezembro/2020, não capturando os efeitos inflacionários pandêmicos posteriores.
9.	Entretanto, de modo a manter a coerência com as janelas das demais variáveis também utilizadas, entende-se que o custo da atualização não compensa o benefício - inclusive porque os modelos econométricos de longo prazo consultados pela equipe apontaram valores muito próximos do reportado na nota técnica.
10.	Em relação ao prêmio de risco de mercado, a janela de referência naturalmente é maior (25 anos de dados) , e o valor obtido foi de 6,41% ao ano, medido pela média histórica dos rendimentos mensais do índice S&P 500 e pelo histórico da taxa livre de risco estrutural (Treasury de 10 anos) .
Beta, risco-país e multiplicador de volatilidade
11.	Para o setor foi considerado um beta desalavancado de 0,81, coerente com a natureza defensiva típica de utilities. Realavancado, o valor alcançou 1,477, em razão da proporção do capital de terceiros considerada no projeto.
12.	Para o risco-país adotou-se o CDS de dez anos, optando-se pela medição na janela de doze meses, e o valor obtido foi de 2,86% ao ano. Adicionalmente, na metodologia utilizada esse valor foi majorado pelo uso de um multiplicador de volatilidade - já previsto na metodologia, levando a um risco-país ajustado de 3,6% ao ano.
Custo do capital de terceiros
13.	Utilizou-se uma amostra de debêntures disponíveis no mercado secundário com preços reajustados pelo IPCA, de modo a espelhar títulos compatíveis com retornos reais ajustados pelo mesmo indexador utilizado nos EVTEA. As taxas da amostra foram devidamente tratadas de modo a compensar os benefícios tributários para os títulos incentivados, resultando numa taxa real de 6,44% ao ano.
Abordagem probabilística
14.	De acordo com os resultados da distribuição de probabilidades, os percentis 50, 69 e 84 resultaram nas taxas de 7,84%, 9,35% e 10,87%, sendo 7,84% o valor utilizado nos estudos. Com base nos cálculos efetuados, tem-se o seguinte resultado de cálculo do WACC:
Figura 1 - Memória de cálculo WACC

Fonte: Nota Conjunta SEI 2/2021/STN/SPE/ME-DF
15.	O WACC para a presente rodada segue aproximadamente em linha com as rodadas anteriores, como pode ser visualizado no gráfico a seguir:
Gráfico 2 - Comparativo do WACC utilizado nos EVTEA
*Foi utilizada a taxa do Bloco Sul (percentil 50) como referência
Fonte: Elaboração própria
16.	Considerando as informações analisadas na memória de cálculo do WACC, entende-se que o modelo se encontra muito próximo do analisado pelo TCU na rodada anterior, e consistiu basicamente em uma atualização histórica das séries de dados. Dessa foram, não foram encontrados óbices do ponto de vista do WACC para prosseguimento da relicitação".

não há

Não atuou.

DESESTATIZAÇÃO. 7ª RODADA DE CONCESSÕES AEROPORTUÁRIAS. FALHAS CORRIGIDAS. AUSÊNCIA DE IRREGULARIDADES. ARQUIVAMENTO.

DESESTATIZAÇÃO (DES)

Secretaria de Fiscalização de Infraestrutura Rodoviária e de Aviação Civil (SeinfraRod).

Tratam os autos do acompanhamento do processo de desestatização referente à 7ª rodada de concessões aeroportuárias, abarcando os seguintes aeródromos: Aeroporto Campo de Marte - São Paulo/SP, Aeroporto de Jacarepaguá/RJ - Roberto Marinho, Aeroporto Internacional de Belém/PA - Val de Cans - Júlio Cezar Ribeiro, Aeroporto Internacional Alberto Alcolumbre - Macapá/AP, Aeroporto de Congonhas - São Paulo/SP, Aeroporto de Campo Grande - Campo Grande/MS, Aeroporto Internacional de Ponta Porã - Ponta Porã/MS, Aeroporto de Corumbá - Corumbá/MS, Aeroporto Ten. Cel. Aviador César Bombonato - Uberlândia/MG, Aeroporto Mário Ribeiro - Montes Claros/MG, Aeroporto Mario de Almeida Franco - Uberaba/MG, Aeroporto Maestro Wilson Fonseca - Santarém/PA, Aeroporto João Corrêa da Rocha - Marabá/PA, Aeroporto Carajás - Parauapebas/PA e Aeroporto de Altamira - Altamira/PA.
Esses quinze aeroportos encontram-se divididos em três blocos distintos, conforme evidenciado na tabela a seguir:
	BLOCO
	CÓDIGO
	AEROPORTOS

	Aviação Geral
	SBMT
	Aeroporto Campo de Marte - São Paulo/SP

		SBJR
	Aeroporto de Jacarepaguá/RJ - Roberto Marinho

	Norte II
	SBBE
	Aeroporto Internacional de Belém/PA - Val de Cans - Júlio Cezar Ribeiro

		SBMQ
	Aeroporto Internacional Alberto Alcolumbre - Macapá/AP

	SP/MS/MG/PA
	SBSP
	Aeroporto de Congonhas - São Paulo/SP

		SBCG
	Aeroporto de Campo Grande - Campo Grande/MS

		SBPP
	Aeroporto Internacional de Ponta Porã - Ponta Porã/MS

		SBCR
	Aeroporto de Corumbá - Corumbá/MS

		SBUL
	Aeroporto Ten. Cel. Aviador César Bombonato - Uberlândia/MG

		SBMK
	Aeroporto Mário Ribeiro - Montes Claros/MG

		SBUR
	Aeroporto Mario de Almeida Franco - Uberaba/MG

		SBSN
	Aeroporto Maestro Wilson Fonseca - Santarém/PA

		SBMA
	Aeroporto João Corrêa da Rocha - Marabá/PA

		SBCJ
	Aeroporto Carajás - Parauapebas/PA

		SBHT
	Aeroporto de Altamira - Altamira/PA

Na forma exata das rodadas anteriores, a modelagem em blocos decorre da opção de instituir subsídios cruzados entre os aeroportos, dentro de cada bloco, permitindo que os recursos obtidos com as unidades superavitárias sejam utilizados para investimentos e operação dos aeroportos deficitários, além de contribuir para tornar o conjunto dos aeroportos mais atraente, do ponto de vista econômico-financeiro, permitindo-lhes a mais ampla utilização, em prol do interesse dos usuários. Esta seria, aliás, a opção técnica que mais se coadunaria com o interesse público, em consonância com os estudos realizados, permitindo o melhor aproveitamento dos potenciais de todos as unidades.
O quadro a seguir apresenta informações consolidadas dos três blocos desta rodada. Os dados constam a seguir:
	Bloco
	SP/MS/MG/PA
	Norte II
	Aviação Geral

	Movimentação anual de passageiros (2019) 
	26,7 milhões
	3,6 milhões
	268 mil

	Movimentação anual de aeronaves (2019) 
	301 mil
	46,4 mil
	129,4 mil

	Investimento previsto (R$) 
	5,8 bilhões
	874 milhões
	552 milhões

	Outorga inicial mínima (R$) 
	740,1 milhões
	56,9 milhões
	141,4 milhões

	Contribuição variável (R$) 
	5,1 bilhões
	414 milhões
	678 milhões

	Receita bruta prevista ao longo do projeto (R$) 
	11,36 bilhões
	6,9 bilhão
	5,5 bilhões

Na medida em que os estudos de viabilidade avançaram, com as necessárias discussões, abrangentes de todos os ângulos da matéria, envolvendo os principais interessados, houve sensíveis alterações na composição dos blocos - conforme informações minudentemente historiadas no relatório antecedente - tendentes a aprimorá-los, com significativos rearranjos, que demandaram ajustes nos estudos de viabilidade, em atenção ao objetivo de albergar, com a máxima correção, os novos dados pertinentes.
A título de exemplo, menciono a exclusão do Aeroporto de São José dos Campos/SP do Bloco SP/MS, delegado à prefeitura local que, por sua vez, prontamente o concedeu à iniciativa privada.
Menciono, também, a exclusão da desestatização do Aeroporto Santos Dumont/RJ, do terceiro bloco, que deverá ser posteriormente concedido, de forma conjunta, com o Aeroporto do Galeão, cuja concessão foi devolvida ao poder concedente, em 10/2/2022, já objeto de novos estudos, com vistas a propiciar-lhes melhor integração e total aproveitamento das respectivas funcionalidades.
Nestes autos, a unidade técnica identificou diversas inconsistências - já corrigidas - nos preços referenciais utilizados nas estimativas de investimentos de engenharia nos EVTEA, tanto em razão de erros materiais, como de erros de cálculo, como da adoção de preços unitários, baseados em obras referenciais, em detrimento da adoção do Sinapi e do Sicro.
A adoção de preços com base em contratos antigos, ou geograficamente distantes de onde as obras serão executadas, gerou toda sorte de discrepâncias. A título de exemplo, o preço do serviço de concreto Fck 35 Mpa, executado em 2011, no Aeroporto de Manaus/AM, foi empregado como referência para as obras do Aeroporto de Uberlândia/MG.
Em que pese todos esses erros já terem sido corrigidos após a expedição de diligências por parte do TCU, impõe-se dar ciência à Secretaria Nacional de Aviação Civil do Ministério da Infraestrutura acerca da inadequação da metodologia então empregada.
Em relação às minutas de edital e de contratos, registro que não foram encontradas modificações significativas, não havendo alterações, na essência, em relação ao que já foi examinado em rodadas anteriores, o que é bom indicativo do amadurecimento do processo.
Também o cálculo do WACC adotou modelo muito próximo ao analisado pelo TCU na rodada anterior, mas com atualização histórica das séries de dados, não tendo sido identificado óbice consistente ao prosseguimento da relicitação.
Registro, também, que, em 10/5/2022, realizou-se reunião com os jurisdicionados e com os representantes do MInfra e da Anac, para apresentação das análises e conclusões da unidade técnica, ocasião em que não foram apresentadas contribuições adicionais além das já discutidas com a equipe de fiscalização.
Registro, por fim, que, ao longo da condução deste processo, sete representações e uma denúncia foram ofertadas ao Tribunal, questionando diferentes pontos da 7ª rodada de concessões aeroportuárias, sem falar de plúrimas audiências com parlamentares, de todos os partidos, com vistas a propósitos vários e abrangentes de temas diversos. 
Todas as representações e denúncias, no entanto, já foram examinadas, julgadas ou arquivadas pelo Plenário do Tribunal, por perda de objeto, não tendo sido identificadas outras falhas ou impropriedades que justificassem a suspensão do processo de concessão em andamento, encontrando-se ele pronto para a final deliberação.
Sem embargo dos interesses variados que suscita uma tão lata privatização aeroportuária, a unidade instrutiva também reitera não haver óbices ao prosseguimento da desestatização, estando superadas todas as questões levantadas, em denúncias e representações, em relação ao tema.
II
A presente rodada de concessões obedece ao importante propósito de fechar novo ciclo, no setor aeroportuário nacional, ao concluir mais um passo, no sentido do repasse à iniciativa privada de quinze dos dezessete aeroportos ainda operados pela Infraero. 
No que tange à concessão do Aeroporto Santos Dumont, houve, entretanto, forte reação política contra a desestatização nos moldes inicialmente previstos - sobretudo em razão do temor de que houvesse concorrência predatória com o Aeroporto do Galeão/RJ - do que resultou a continuidade da manutenção da operação desse aeroporto, sob o pálio da gestão da Infraero, até a finalização de novos estudos, passíveis de conclusão no sentido da concessão conjunta dos dois aeroportos.
A propósito, dos 44 aeroportos já concedidos ao setor privado, em apenas três, foi pedida a extinção amigável dos contratos, consoante facultado pela na Lei 13.448/2017. São os seguintes: São Gonçalo do Amarante (Asga) , Viracopos e Galeão. 
No aspecto macro, verifica-se deveras positivo o resultado efetivo das concessões aeroportuárias, com o aumento da capacidade operacional, notável melhoria na qualidade dos serviços prestados - graças à realização de investimentos de cerca de R$ 17,4 bilhões, até o ano de 2021 - sem falar da excelente percepção, por parte da população, dos progressos na área, aliás, amplamente sentidos por todos os usuários.
O setor aeroportuário integra, assim, sob o ponto de vista prático, o grupo de desestatizações com resultados extremamente favoráveis ao País, a exemplo dos obtidos, no passado, com a flexibilização do monopólio do Petróleo, com as bem-sucedidas desestatizações do sistema Telebrás, da Vale do Rio Doce, da Companhia Siderúrgica Nacional, da Usiminas e da Embraer, sem falar que a transferência de ativos à iniciativa privada evita ou dificulta a continuidade da utilização de bens e serviços públicos relevantes, imprescindíveis para a vida social, como polo ambíguo de empreguismo e moeda de troca política, para prover empregos e negócios para segmentos privilegiados, com quebra da isonomia, em detrimento da totalidade da população brasileira.
Na prática, as privatizações geram, inexoravelmente, o efetivo incremento do recolhimento de tributos, em favor do Erário, por parte das empresas concessionárias, em montantes sempre superiores aos inicialmente previstos, o que lhes permite a utilização, pelo Governo, em gastos de maior alcance e relevância social, sem dizer do real estímulo ao ambiente geral de negócios e investimentos no País.
Isto posto, acolho com satisfação a proposta do Exmo. Ministro Vital do Rego, no sentido de incluir a previsão de auditoria com o intuito específico de mensurar os benefícios advindos da 7ª rodada de concessões aeroportuárias, relacionados à qualidade, à segurança e à tempestividade dos investimentos ora previstos.
Antes de encerrar, não poderia deixar de registrar o zelo na atuação da equipe da SeinfraRodoviaAviação, bem como da Secretaria Nacional de Aviação Civil, do Ministério da Infraestrutura, e da Agência Nacional de Aviação a Civil, pelo pronto atendimento às demandas da Secretaria do TCU e pela boa vontade em atender as orientações do Tribunal, o que, de fato, possibilitou o presto deslinde do processo que ora se submete à deliberação do E. Plenário.
Com essas considerações, voto no sentido de que o Tribunal adote a deliberação que ora submeto à apreciação deste Colegiado
TCU, Sala das Sessões, em 1º de junho de 2022.
WALTON ALENCAR RODRIGUES 
Relator